ACORDAO-COMPLETO-2400252

ACÓRDÃO 2772/2020 ATA 39/2020 - PLENÁRIO

VISTOS, relatados e discutidos estes autos de solicitação do Congresso Nacional formulada pelo Presidente da Comissão de Fiscalização Financeira e Controle (CFFC) da Câmara dos Deputados, com base na Proposta de Fiscalização e Controle (PFC) 140/2017, de autoria do Deputado Expedito Netto, no sentido da realização de fiscalização no Contrato 015/INEX/004/2017, celebrado entre o Município de Pinheiro/MA e a empresa Florescer Editora e Distribuidora de Livros Educacionais Ltda. (CNPJ 08.286.688/0001-20) , decorrente de processo de inexigibilidade de licitação e custeado com recursos do Fundeb,
ACORDAM os Ministros do Tribunal de Contas da União, reunidos em sessão do Plenário, em:
9.1. conhecer desta solicitação e considerá-la integralmente atendida, nos termos do art. 17, inciso II, da Resolução-TCU 215/2008; 
9.2. comunicar à Comissão de Fiscalização Financeira e Controle da Câmara dos Deputados que a fiscalização requerida por meio da PFC 140/2017, encaminhada pelo Ofício 50/2018/CFFC-P, de 22 de maio de 2018, e que versa sobre possíveis irregularidades na aquisição de livros didáticos pela Prefeitura Municipal de Pinheiro/MA, foi realizada por este Tribunal sob o processo TC Processo 015.889/2018-1, do qual constam as seguintes conclusões:
9.2.1. a empresa Florescer Editora e Distribuidora de Livros Educacionais Ltda. (CNPJ 08.286.688/0001-20) , ao tempo de sua contratação pela Prefeitura Municipal de Pinheiro/MA (Contrato 015/INEX/004/2017) , era representante exclusiva da Editora Escala Educacional e da PAE Editora no Estado do Maranhão, motivo pelo qual, ainda que essas editoras também realizassem vendas diretas aos consumidores finais, configurava-se situação autorizativa da contratação por inexigibilidade de licitação fundamentada no art. 25, inciso I, da Lei 8.666/1993, dado o entendimento do TCU acerca da exclusividade relativa, materializado nos Acórdão 3290/2011-TCU-Plenário, 95/2007-TCU- Plenário e 6803/2010-TCU-2ª Câmara, entre outros;
9.2.2. identificou-se que o processo administrativo de escolha dos livros didáticos, do qual resultou a contratação por inexigibilidade de licitação da empresa Florescer Editora e Distribuidora, não apresentava elementos para que fossem atendidos os comandos do art. 26, parágrafo único, incisos II e III, da Lei 8.666/1993, atinentes à necessidade de justificação da escolha do fornecedor e do preço contratado;
9.2.3. por meio da aplicação de critérios conservadores, em vista de limitações na obtenção dos preços de mercado dos livros à época da contratação, conforme justificado na instrução da unidade técnica deste Tribunal, foram encontrados indícios de prática de sobrepreço no valor de aquisição dos livros constantes do Lote 1 do referido contrato;
9.2.4.  foram constatados indícios de superfaturamento, vez que se identificou que, em relação ao Lote 1 da contratação, o quantitativo de livros adquiridos excedeu em mais de 53% o número de alunos matriculados na educação infantil em 2017 no Município de Pinheiro/MA; e, no tocante ao Lote 2, o quantitativo de livros adquiridos excedeu em mais de 15% o total de alunos matriculados no ensino fundamental (1º ao 9º ano) no mesmo exercício, conforme cálculo realizado pela unidade técnica deste Tribunal com base em dados do Censo Escolar do Inep;
9.2.5. os indícios de sobrepreço e de superfaturamento acima referidos indicam a possibilidade de ocorrência de prejuízo no valor de R$ 525.461,20;  
9.2.6.   não foram apresentados ao Tribunal elementos comprobatórios de que os livros adquiridos tenham sido efetivamente entregues pela empresa Florescer Editora e Distribuidora à Prefeitura Municipal de Pinheiro/MA, tampouco de sua posterior distribuição às unidades escolares, configurando indício de débito equivalente ao valor total da contratação (R$ 1.829.467,00) ;
9.2.7. os achados referidos nos itens 9.2.5 e 9.2.6 acima têm caráter preliminar, o que significa que os indícios de débito serão apurados por este Tribunal mediante a instauração de processo de tomada de contas especial;
9.2.8. adicionalmente, por meio de consultas ao site do Tribunal de Contas do Estado do Maranhão, foram constatados indícios de que, em cotações para pesquisa de preços em licitações e elaboração de justificativa em contratações diretas realizadas por diversos municípios maranhenses no período de 2015 a 2019, os preços praticados foram estabelecidos a partir de pedidos de cotação dirigidos a um mesmo grupo de empresas, que posteriormente não participava desses certames;
9.3. converter o processo em tomada de contas especial, com fundamento no art. 47 da Lei 8.443/1992 e autorizar a citação solidária do Sr. Augusto Cesar Miranda Rodrigues (Secretário Municipal de Educação) , do Sr. Magno Luis Mendes da Silva (Secretário de Administração, Planejamento, Tributos e Finanças) , do Sr. Carlos Morais de Abreu (responsável pelo Setor de Compras) e da empresa Florescer Editora e Distribuidora de Livros Educacionais Ltda., com fundamento nos artigos 10, § 1º, e 12, incisos I e II, da Lei 8.443/1992 c/c o art. 202, incisos I e II, do RI/TCU, para, no prazo de quinze dias, apresentarem alegações de defesa quanto à falta de comprovação da boa e regular aplicação de recursos do Fundeb na aquisição de livros didáticos pelo Município de Pinheiro/MA, materializada por meio do Contrato 015/INEX/004/2017, causando prejuízo decorrente de falhas na apresentação das razões de escolha do fornecedor e da justificativa de preços, de sobrepreço/superfaturamento da contratação, de aquisição de livros em patamar superior ao quantitativo de alunos beneficiários e de ausência de comprovação de entrega e de efetiva distribuição das obras adquiridas, e/ou recolher, aos cofres do Fundo de Manutenção e Desenvolvimento da Educação Básica e de Valorização dos Profissionais da Educação (Fundeb) do Município de Pinheiro/MA, as quantias abaixo indicadas, referentes à irregularidade, atualizadas monetariamente a partir das respectivas datas até o efetivo recolhimento, abatendo-se na oportunidade a quantia eventualmente ressarcida, na forma da legislação em vigor;
	VALOR ORIGINAL
	DATA DA OCORRÊNCIA

	R$ 457.369,00
	08/03/2017

	R$ 457.369,00
	22/03/2017

	R$ 457.369,00
	11/04/2017

	R$ 457.369,00
	04/05/2017

9.4. determinar ao Ministério da Educação e ao Fundo Nacional de Desenvolvimento da Educação que, no prazo de 180 dias, contados a partir da ciência, elaborem estudos técnicos voltados para formular mecanismos a serem adotados nas aquisições de livros didáticos realizadas por Estados e Municípios com recursos federais, a fim de mitigar os riscos de elevação ou engessamento de preços, de direcionamento a determinados títulos/coleções e fornecedores, bem como de aquisições desvinculadas das efetivas necessidades pedagógicas, ante a exclusividade de comercialização, inclusive relativa, atribuída pelas editoras a determinadas distribuidoras e livrarias, informando o resultado conclusivo ao Tribunal no mesmo prazo;
9.5. remeter cópia integral deste processo à Procuradoria da República no Estado do Maranhão, ao Ministério Público do Estado do Maranhão, à Controladoria Geral da União no Estado do Maranhão e ao Tribunal de Contas do Estado do Maranhão para as providências que entenderem cabíveis quanto ao achado referido na seção VIII da proposta de deliberação;
9.6. arquivar este processo, com fundamento no art. 169, inciso III, do RI/TCU.

Solicitação do Congresso Nacional em que se requer realização de fiscalização na contratação do fornecimento de livros didáticos para a Rede Municipal de Ensino, com utilização de recursos do Fundo de Manutenção e Desenvolvimento da Educação Básica e de Valorização dos Profissionais da Educação (Fundeb).

Prefeitura Municipal de Pinheiro/MA.

3. Interessado/Solicitante:
3.1. Solicitante: Deputado Roberto de Lucena, Presidente da Comissão de Fiscalização Financeira e Controle da Câmara dos Deputados.
3.2. Interessado: Município de Pinheiro/MA (CNPJ 06.200.745/0001-80).

13.1. Ministros presentes: José Mucio Monteiro (Presidente), Walton Alencar Rodrigues, Benjamin Zymler, Augusto Nardes, Raimundo Carreiro, Ana Arraes e Bruno Dantas.
13.2. Ministros-Substitutos convocados: Augusto Sherman Cavalcanti (Relator) e Marcos Bemquerer Costa.
13.3. Ministros-Substitutos presentes: André Luís de Carvalho e Weder de Oliveira.

AUGUSTO SHERMAN

Adoto, como relatório, a instrução elaborada pela SecexEducação, aprovada pelo corpo diretivo da unidade (peças 96/98) :
	"Cuidam os autos de Solicitação do Congresso Nacional (SCN) , encaminhada por intermédio do Ofício 50/2018/CFFC-P, de 22/5/2018, por meio do qual, na função de Presidente da Comissão de Fiscalização Financeira e Controle da Câmara dos Deputados, o Deputado Roberto de Lucena encaminhou a Proposta de Fiscalização e Controle (PFC) 140/2017 (peça 1) .
2.	Na referida proposta, de autoria do Deputado Federal Expedito Netto, requereu-se que o TCU fiscalizasse a contratação direta da empresa Florescer Distribuidora de Livros Educacionais LTDA (CNPJ 08.286.688/0001-20) , materializada por intermédio do Contrato 015/INEX/004/2017 e fundamentada em inexigibilidade de licitação, por parte do Município de Pinheiro/MA, para o fornecimento de livros didáticos para a Rede Municipal de Ensino, com utilização de recursos do Fundo de Manutenção e Desenvolvimento da Educação Básica e de Valorização dos Profissionais da Educação (Fundeb) , no valor de R$ 1.829.467,00, ante as seguintes alegações de irregularidade:
	a) contratação direta mediante inexigibilidade de licitação sem que a contratada possuísse exclusividade para o fornecimento dos livros didáticos adquiridos;
	b) repasse ao Prefeito municipal de percentual dos valores pagos à contratada como contrapartida pela contratação;
	c) fornecimento dos títulos da Coleção Conhecer e Crescer, da Editora Escala Educacional, em valores superiores aos comercializados pela própria Editora, caracterizando superfaturamento; e
	d) falta de entrega e/ou de distribuição dos livros didáticos adquiridos.
HISTÓRICO
3.	Na instrução inicial (peça 11) , a Secex/MA diligenciou: i) o Município de Pinheiro/MA, requisitando, entre outros documentos, cópia integral do processo administrativo referente à Inexigibilidade 004/2017, bem como a documentação relativa aos atos executórios do Contrato 015/INEX/004/2017, celebrado com a empresa Florescer Distribuidora de Livros Educacionais Ltda; e ii) a Superintendência do Banco do Brasil S/A (BB) no Estado do Maranhão, requisitando a discriminação de todas as transferências realizadas para empresas do Grupo Florescer a partir da conta bancária da Prefeitura.
4.	Posteriormente, a Secex/MA propôs o indeferimento de pedido de ingresso do Município de Pinheiro/MA como interessado no processo (peça 22) , com o que não anuiu o Ministro-Relator, ao resolver pelo atendimento do pedido, nos termos do Despacho constante da peça 24.  
5.	Os documentos requeridos do Município de Pinheiro na instrução inicial foram apresentados, conforme peças 27 a 29, exceto aos atinentes à fase de execução contratual. Já o Banco do Brasil não respondeu a diligência no prazo determinado, mas apresentou as informações requeridas no curso desta instrução, por meio das peças 76 a 79.
6.	Analisando os documentos recebidos, a Secex/MA realizou nova instrução (peça 37) , na qual, após considerar dispensáveis as informações sonegadas pelo BB, ante o conjunto dos demais elementos levantados até aquele momento, propugnou pelo conhecimento da solicitação e propôs que se comunicasse ao Colegiado solicitante que não foram identificados indícios de irregularidade na contratação examinada, especialmente porque, analisando os mesmos fatos, o Ministério Público Federal, no âmbito do Procedimento Preparatório 1.19.000.001393/2017-06, não teria identificado irregularidades na contratação direta, tampouco comprovado o alegado superfaturamento.
7.	Em face da proposta daquela unidade técnica, o Ministro-Relator (Augusto Sherman Cavalcanti) produziu o despacho constante da peça 40, por meio do qual, discordando do encaminhamento proposto, asseverou que, para o pleno atendimento desta SCN, era necessário aprofundar o exame dos seguintes aspectos: i) elegibilidade da despesa para utilização de recursos do Fundeb; ii) critérios apresentados para a escolha dos específicos livros adotados pelo Município; iii) eventual irregularidade no estabelecimento de exclusividade do fornecedor segundo critérios temporais e regionais restritivos (180 dias e só no âmbito do Município de Pinheiro/MA) ; e iv) adequação dos preços adotados.
8.	Por essa razão, determinou a realização de diligências para colher maiores informações junto ao Ministério da Educação, ao FNDE, ao Município de Pinheiro/MA e às Editoras responsáveis pelas obras adquiridas.
9.	Determinou, ademais, que a SCN fosse, a partir de seu pronunciamento, instruída pela Secex Educação, dada a pertinência temática da Solicitação, devendo esta unidade técnica confrontar cada um dos pontos arguidos pela Comissão com todos os elementos constantes deste processo.
10.	As respostas às diligências foram apresentadas segundo esta tabela:
	Destinatário
	Diligência
	Resposta

	Ministério da Educação
	Peça 44
	Peça 55

	FNDE
	Peça 45
	Peças 54 e 56

	Município de Pinheiro/MA
	Peça 43
	Peça 65

	Editora Escala Educacional
	Peça 41
	Peça 58

	PAE Editora
	Peça 42
	Peças 48 e 52

EXAME TÉCNICO
11.	Este exame técnico subdivide-se nos seguintes tópicos, tendo por critério cada uma das possíveis irregularidades aventadas na PFC: I) Contratação Direta; II) Superfaturamento da Contratação; III) Falta de Entrega/Distribuição dos Livros; e IV) Repasses ao Prefeito. 
12.	A seu turno, cada um desses tópicos subdivide-se em: 1) Informações da PFC 140/2017; 2) Análise Inicial da Secex/MA; 3) Despacho do Ministro-Relator; 4) Respostas às Diligências; e 5) Análise Conclusiva.
13.	Antes de iniciar a análise dos tópicos, esclarece-se que a contratação da empresa Florescer sob exame, totalizando R$ 1.829.467,00, segregou-se nos seguintes lotes (peça 27, p. 20-22) :
	a) Lote 1: conjunto de quatro itens associados a livros didáticos da educação infantil, todos da Editora Escala Educacional, ao custo total de R$ 684.500,00, sendo: i) três deles da 'Coleção Conhecer e Crescer Livro em Brochura' (II, III e IV) , com cada volume integrado pelas matérias de Português, Matemática, Ciências, Geografia, História e Conhecimentos Gerais e Naturais, totalizando cinco mil unidades, ao valor unitário de R$ 125,00 e total de R$ 625.000,00; e ii) um item denominado 'Livro de Anotações Turma do Nariz', com cinco mil unidades, ao custo unitário de R$ 11,90 e total de R$ 59.500,00; e
	b) Lote 2: conjunto de nove itens associados a livros didáticos da 'Coleção Conhecendo o Meio Ambiente' (do 1º até o 9º ano do ensino fundamental) , da PAE Editora, totalizando 14.330 livros, ao valor unitário de R$ 79,90 e total de R$ 1.144.967,00.
I Contratação Direta
I.1) Informações da PFC 140/2017 (peça 1) 
14.	A aludida PFC consignou que a contratação direta analisada era irregular porque a empresa Florescer não possuiria exclusividade na venda dos livros adquiridos pelo Município de Pinheiro, tendo em vista que as editoras responsáveis pelas obras mantêm canal de venda direta ao consumidor, por meio de seus sites. Assim, no ver do Deputado solicitante, não estaria atendido o comando do art. 25 da Lei 8.666/93, no que diz respeito à necessidade de a inexigibilidade fundamentar-se na existência de produtor, empresa ou representante comercial exclusivo.
I.2) Análise Inicial da Secex/MA (peça 37) 
15.	Na instrução, considerou-se que não havia irregularidade na contratação direta, ante os motivos sintetizados a seguir:
	a) em conformidade com as alegações da Prefeitura Municipal de Pinheiro/MA, as supostas irregularidades aqui reportadas já teriam sido objeto de exame do Ministério Público Federal, que, tendo considerado regular a contratação direta, resolveu arquivar o Procedimento Preparatório 1.19.000.001393/2017-06, especialmente porque a empresa Florescer teria apresentado documentos comprobatórios de que, no período de referência, era a representante exclusiva das editoras no Estado do Maranhão;
	b) a escolha das específicas obras apoiou-se em parecer técnico da Secretaria Municipal de Educação que teria elencado as razões por que melhor se amoldavam à proposta pedagógica da Rede Municipal de Ensino;
	c) a contratação direta foi antecedida de pronunciamento favorável do órgão jurídico;
	d) considerando que a contratada apresentou declarações de exclusividade emitidas pela Associação dos Livreiros do Estado do Maranhão (ALEM) , pela Escala Educacional, pela PAE Editora e pela Câmara Brasileira de Livro (CBL) , ter-se-ia situação consonante com o entendimento do TCU, manifestado no Acórdão 3290/2011-TCU-Plenário,  combinado com o  Acórdão 6803/2010-TCU-Segunda Câmara, de que  a condição de comerciante exclusivo de uma empresa (distribuidora ou livraria) , atestada pela CBL, constitui fundamento suficiente para a contratação direta de que trata o art. 25, inciso I, da Lei 8.666/1993; 
	e) ainda que, pela configuração contratual, as editoras pudessem continuar vendendo aos consumidores finais em seus sites, de forma direta, não se teria desconfigurada a exclusividade conferida à empresa Florescer para atuar em determinada região (no caso, o Maranhão) e por específico intervalo temporal (180 dias) . De forma diversa, tal configuração apenas reproduziria um dos tipos de exclusividade aceitas pelo Tribunal como justificadoras de contratações por inexigibilidade: a exclusividade relativa (em contraponto à absoluta) . 
16.	Apesar de a conclusão pela regularidade da contratação direta fundamentar-se, em parte, nas razões do MPF para arquivar o Procedimento Preparatório 1.19.000.001393/2017-06, a instrução aludida também apontou a existência do Processo 0800597-91.2018.8.10.0052, em tramitação na 1ª Vara do Município de Pinheiro do Tribunal de Justiça do Estado do Maranhão. Naquele processo, que analisa Ação Civil de Improbidade Administrativa impulsionada pelo Ministério Público do Estado do Maranhão, teria sido decretada, liminarmente, a indisponibilidade de bens de alguns gestores municipais em razão de a contratação direta alegadamente não atender aos ditames legais e da identificação de superfaturamento da ordem de R$ 566.600,00.
I.3) Despacho do Ministro-Relator (peça 40) 
17.	De início, o Ministro-Relator concordou que, de fato, a jurisprudência do TCU admite a contratação por inexigibilidade fundamentada em exclusividade relativa. Apesar disso, ressaltou que, ainda que a análise dos acordos de exclusividade constitua incumbência do Conselho Administrativo de Defesa Econômica (Cade) , tais pactos teriam importante potencial para causar prejuízo ao erário, sobretudo quando eventualmente criem inviabilidade 'artificial' de competição, com consequente elevação dos preços praticados.
18.	Destacou, ademais, que, apesar da vedação de o Tribunal adentrar no campo discricionário reservado ao gestor, o TCU deve avaliar aspectos associados com os princípios regentes do ato administrativo, especialmente a motivação e a eficiência, sobretudo ante o risco de esses arranjos negociais de exclusividade favorecerem a corrupção de agentes públicos, com facilitação para o direcionamento de contratações.
19.	Noutro campo, enfatizou o caráter genérico das justificativas apresentadas para a escolha das obras adquiridas. Entretanto, considerando que os documentos já juntados aos autos sugeriam a existência de um processo formal e anterior de escolha, no qual teriam sido produzidos diferentes documentos, determinou a realização de diligência nos seguintes termos:   
21.	Com vistas a verificar se efetivamente houve processo formal de escolha dos livros e se foram aplicados critérios objetivos e fundamentados na seleção do material, determino que seja diligenciado à Prefeitura Municipal de Pinheiro com o fito de obter cópia dos seguintes documentos:
	a) Proposta Pedagógica da Educação Infantil que embasou a elaboração do Parecer Técnico da Supervisão da Educação Infantil constante do Processo 574/2017, de 01/02/2017, relativo à Inexigibilidade 004/2017 (Aquisição de livros didáticos para os alunos da rede de Ensino do Município de Pinheiro/MA) ;
	b) Proposta Pedagógica da Educação Fundamental que embasou a elaboração do Parecer Técnico da Supervisão de Ensino Fundamental constante do Processo 574/2017, de 01/02/2017, relativo à Inexigibilidade 004/2017;
	c) processo eventualmente formalizado para seleção dos livros constantes dos lotes I e II do referido Processo 574/2017;
	d) caso não tenha havido a formalização de processo ou caso não constem do mesmo, cópia dos seguintes documentos produzidos em preparação ao Processo 574/2017:
	d.1) a relação das editoras e dos respectivos livros/coleções que foram apresentados para exame pelos responsáveis pela escolha dos livros/coleções a serem adquiridos;
	d.2) eventuais correspondências/materiais enviados pelas editoras encaminhando livros/coleções para análise;
	d.3) pareceres e/ou análises comparativas referente aos livros/coleções considerados no processo de escolha.
20.	Ainda, considerando os riscos elencados, especialmente os decorrentes da concessão de exclusividade com base territorial limitada e por curto prazo, determinou igualmente que fosse ouvido o Ministério da Educação sobre os seguintes pontos:
a) as aquisições de livros didáticos realizadas por Estados e Municípios com recursos federais no âmbito do Fundeb, bem como de outros programas, por meio de processo de inexigibilidade fundado em inviabilidade de competição incidente sobre uma determinada área ou por um determinado período de tempo, em decorrência dos acordos comerciais estabelecidos entre editoras e distribuidoras;
b) os riscos de elevação dos preços praticados e de direcionamento a determinados títulos/coleções e fornecedores em vista dessa possibilidade;
c) mecanismos adotados, ou passíveis de serem adotados, para mitigar possíveis riscos.
21.	Comparou ainda a sistemática adotada pelo Município com o rito de escolha de livros no âmbito do Programa Nacional do Livro Didático (PNLD) , demonstrado a superioridade deste, no que tange a pontos de controle e resultados alcançados. Por essa razão, e tendo em conta os tipos de gastos autorizados com recursos do Fundeb, determinou a realização de diligência para que o FNDE informasse:
a) se a despesa tratada neste processo pode efetivamente ser enquadrada na parcela de 40% do Fundeb, sob o fundamento do disposto no art. 70, inciso VIII, da LDB;
b) a eventual existência de normas específicas para orientar a escolha e a aquisição de livros sob esse fundamento;
c) se o Município de Pinheiro estava cadastrado no PNLD (ou em outro programa congênere) nos exercícios de 2016 e 2017;
d) se os livros adquiridos (lotes I e II) constaram dos guias do livro didático do PNLD (ou de outro programa congênere) dos exercícios de 2016 e 2017; e,
e) se os mencionados livros poderiam ter sido adquiridos no âmbito do PNLD (ou de outro programa congênere) dos exercícios de 2016 e 2017.
22.	Ainda em decorrência da peculiar situação de que os contratos de exclusividade diziam respeito à base territorial limitadíssima (Município de Pinheiro) e a curto lapso temporal (6 meses) , o Ministro-Relator determinou a realização da seguinte diligência:
24.	No intuito de auxiliar o exame da questão atinente à exclusividade relativa e sua regularidade, determino que seja diligenciado à Edições Escala Educacional Ltda. e à PAE Editora e Distribuidora de Livros Ltda. para solicitar os seguintes esclarecimentos: 
a) qual o fundamento e/ou o instrumento jurídico que asseguraram a exclusividade de comercialização de seus livros à Florescer Distribuidora de Livros Educacionais Ltda. no Estado do Maranhão (Escala Educacional) ou no Município de Pinheiro (PAE Editora) , conforme constante das declarações das fls. 47-peça 28 e fls. 50-peça 28, respectivamente; 
	b) qual o motivo de a exclusividade concedida pela Edições Escala Educacional Ltda. à Florescer Distribuidora de Livros Educacionais Ltda. ter-se limitado ao prazo de 180 dias;
	c) qual o motivo de a exclusividade concedida pela PAE Editora e Distribuidora de Livros Ltda. à Florescer Distribuidora de Livros Educacionais Ltda. ter-se limitado à área do Município de Pinheiro/MA;
	d) se a exclusividade concedida à Florescer Distribuidora de Livros Educacionais Ltda. para comercialização dos livros no Estado do Maranhão (Escala Educacional) ou no Município de Pinheiro (PAE Editora) abrangeu apenas outras distribuidoras ou se estendeu também a livrarias;
	e)  caso a exclusividade tenha-se estendido às livrarias, quais os instrumentos que asseguram a observância dessa exclusividade com relação a vendas para o setor público; 
	f) caso a exclusividade não tenha sido estendida às livrarias, qual o motivo do aparente desinteresse dessas empresas em comercializarem os livros para o setor público.
I.4) Respostas às diligências (peça 65) 
23.	A Prefeitura de Pinheiro/MA apresentou a resposta constante da peça 65, por meio da qual informou, sinteticamente, que:
	a) a escolha dos títulos	ocorreu por julgamento realizado por membros da Secretaria Municipal de Educação, incluindo professores da Rede Municipal de Ensino, Secretário e demais servidores;
	b) durante o processo de escolha, foram consultadas as empresas: Pilares do Saber Ltda - ME, CNPJ 23.607.757/0001-43, através da Sra. Renata Muniz Silva; Compasso das Letras - ME, CNPJ 21.612.903/0001-01, através da Sra. Bruna Pereira Silva; Florescer Distribuidora de Livros Educacionais Ltda, CNPJ 08.286.688/0001-20, através do Sr. Demerval Viana Pinheiro; e São Luís Distribuidora de Livros Ltda, CNPJ 41.490.756/0001-43, através da Sra. Dulcirene Baldez Quemel, as quais teriam apresentado seus produtos para análise;
	c) após a análise, na qual se dispensou tratamento igualitário às empresas interessadas, escolheram-se os livros que melhor se amoldavam à proposta pedagógica do Município, conforme atestaria ata de reunião anexada à resposta (peça 65, p. 4) , e que também resultavam em melhor negócio do ponto de vista financeiro;
24.	O Ministério da Educação, a seu turno, limitou-se a encaminhar pronunciamento do FNDE sobre os pontos suscitados na diligência (peças 55 e 56) , sintetizado da seguinte forma:
	a) apresentou os fundamentos e objetivos do Fundeb, bem como as suas normas de regência;
	b) destacou que, conforme tal arcabouço normativo, a gestão e o controle da aplicação dos recursos do Fundeb competem aos órgãos responsáveis no âmbito dos respectivos entes governamentais, sem quaisquer intervenções do MEC/FNDE;
	c) por isso, não apresentou considerações específicas acerca da problemática levantada pelo Ministro-Relator, associada a contratações por inexigibilidade de licitação decorrentes de contratos de exclusividade com delimitações regionais e temporais expressivas;
	d) no entanto, teceu as seguintes considerações acerca da sistemática efetivamente adotada pelo PNLD:
	d.1) todas as aquisições do PNLD são realizadas por inexigibilidade de licitação;
	d.2) regulamentado atualmente pelo Decreto 9.099/2017, a sistemática de aquisição de livros do PNLD é resultado de processo de trabalho que envolve o Ministério da Educação, o FNDE, as redes estaduais, distrital e municipais de ensino, além dos potenciais fornecedores de livros e do serviço de distribuição logística;
	d.3) a inexigibilidade de licitação adotada tem por fundamento a contratação direta com os detentores exclusivos de direitos autorais sobre as obras avaliadas pedagogicamente pelo MEC e escolhidas diretamente pelas escolas participantes do Programa;
	d.4) o FNDE contrata o fornecimento de livros diretamente com as editoras, sem intermediação de distribuidoras ou outras empresas do gênero, por entender que a outra alternativa, além de tornar mais onerosa a aquisição, afastaria o requisito de 'fornecedor exclusivo' que fundamenta a inexigibilidade de licitação, dada a presença do intermediário; 
	d.5) como medida de controle, cada edital do PNLD é publicado com cerca de dois anos de antecedência, após apresentação a interessados em audiência pública. Depois disso, as empresas interessadas apresentam seus materiais, que são submetidos à avaliação pedagógica por avaliadores cadastrados. Somente após esse crivo, as editoras aprovadas podem pleitear uma contratação no âmbito do PNLD;
	d.6) essa sistemática, em razão dos ganhos de escala, tem propiciado a aquisição de livros por menos da metade do valor cobrado no mercado;
	e) a aquisição de livros didáticos, tal qual verificada nos autos, enquadra-se no conceito de 'material didático-escolar' de que trata o inciso VIII do art. 70 da Lei 9.394/1996 (Lei de Diretrizes e Bases da Educação Nacional) . Por conseguinte, tais dispêndios, como espécie de despesa com manutenção e desenvolvimento do ensino (MDE) para a educação básica podem ser custeadas com recursos do Fundeb, nos termos do art. 21 da Lei 11.494/2007;
25.	Em sua própria resposta, o FNDE apresentou os elementos constantes das peças 62 a 64, sintetizados conforme se segue:
	a) o Município de Pinheiro/MA estava cadastrado no PNLD nos exercícios de 2016 e 2017, e suas escolas municipais foram beneficiadas com 46.076 livros em 2016 e 64.286 no ano de 2017;
	b) os livros adquiridos pelo Município de Pinheiro de que trata este processo não constaram dos guias do livro didático do PNLD referentes aos exercícios de 2016 e 2017; e
	c) os referidos títulos não poderiam constar do PNLD a menos que a sua escolha obedecesse a todo o trâmite de seleção e controle de obras e fornecedores associado ao Programa.
26.	A empresa PAE Editora e Distribuidora de Livros Ltda apresentou a resposta constante da peça 48, sintetizada como se segue:
	a) quanto ao fundamento que assegura à empresa a exclusividade de comercialização de seus livros pela Florescer Distribuidora de Livros Educacionais Ltda no Município de Pinheiro/MA, a Editora informou que, como associada da Câmara Brasileira do Livro (CBL) , a Florescer poderia obter junto àquela organização carta de exclusividade que constitui instrumento necessário para justificar a contratação direta fundamentada no art. 25, inciso I, da Lei 8.666/93. Nesse ponto, a distribuidora tinha declaração de exclusividade da própria PAE Editora e da CBL;
	b) a PAE Editora emite declarações de exclusividade a seus parceiros comerciais conforme suas solicitações e necessidades. No presente caso, foi concedida exclusividade de comercialização à empresa Florescer em todos os municípios do Estado do Maranhão, e não exclusivamente em Pinheiro/MA; e
	c) por alcançar todo o Estado do Maranhão, a exclusividade se impunha tanto em relação a outras distribuidoras quanto a livrarias. Assim, quaisquer delas que desejassem adquirir obras da PAE deveriam recorrer à Florescer.
27.	A empresa Edições Escala Educacional Ltda apresentou a resposta constante da peça 58, sintetizada como se segue:
	a) a exclusividade de comercialização de seus livros pela empresa Florescer estava suportada em contrato de distribuição firmado desde 2011, cuja vigência se encontra encerrada atualmente;
	b) ao contrário da alusão da diligência, o prazo de um ano (e não de 180 dias, conforme constou do questionamento) refere-se à validade do documento expedido pela CBL, e não ao período de exclusividade da Florescer; e
	c) a exclusividade conferida contratualmente pela Escala Educacional se impunha também às livrarias locais, quer dizer, àquelas que estivessem sediadas dentro da área de abrangência da Florescer.
I.5) Análise Conclusiva
28.	De início, considerando que, conforme já aduzido pela Secex/MA e pelo Ministro-Relator, a jurisprudência do TCU aceita a 'exclusividade relativa' concedida por editoras a suas distribuidoras como justificativa para a adoção da inexigibilidade de que trata o art. 25, inciso I, da Lei 8.666/93; que a empresa Florescer apresentou os devidos certificados de exclusividade relativa, tanto das editoras quanto da CBL; e que o Tribunal considera suficiente à comprovação da exclusividade o documento emitido pela CBL, conclui-se pela improcedência da específica alegação da SCN de que a empresa não detinha exclusividade na comercialização dos livros e que, portanto, não poderia ser contratada com suporte no referido dispositivo legal. 
29.	Passa-se, então, à análise dos pontos levantados pelo Ministro-Relator, atinentes aos contratos de exclusividade em exame, caracterizados por limitações regionais e temporais que, de tão específicas (supostamente limitadas ao Município de Pinheiro e por um prazo de 180 dias) , sugeriam o direcionamento irregular para a contratação em tela, com potenciais riscos aos cofres públicos.
30.	Nesse ponto, tal qual informado pelas editoras, apesar de as declarações de exclusividade apontarem as referidas limitações, elas visavam apenas prestar informações úteis à Florescer, de acordo com o certame de interesse. Por isso, apesar de: i) os documentos emitidos, por seu caráter declaratório, terem validade de 180 dias, não descreviam todo o relacionamento de exclusividade, que, no caso da Editora Escala, remontava ao ano de 2011; ii) informarem a exclusividade da Florescer no âmbito do Município, tal concessão das editoras era maior e alcançava todo o Estado do Maranhão.
31.	A despeito dessa constatação, é inegável a existência dos riscos apontados pelo Ministro-Relator, ante a possibilidade de serem concedidas exclusividades 'de ocasião', apenas com o objetivo de criar uma falsa inviabilidade de competição.
32.	Sobre o assunto, consultou-se, por correio eletrônico, o Sr. Ricardo Medeiros de Castro, da Coordenação de Estudos de Condutas Anticompetitivas do Departamento de Estudos Econômicos do CADE, que concordou, conforme a seguinte passagem de sua resposta, que o arcabouço normativo atual contribui para que a Administração Pública realize maus negócios (peça 82) :
No Brasil, há, infelizmente, uma série de dispositivos de lei que distorcem o preço dos produtos. Em licitações, há excessos na Lei 8.666/93, como - por exemplo - a extensão indevida de isenções concorrenciais previstas no art. 24 e 25 de tal norma.
 (...) 
Muitas vezes, para escapar da concorrência licitatória (considerando a dicção do art. 25) , os representantes de livros didáticos conseguem cartas para demonstrar que são representantes exclusivos de uma determinada obra em uma determinada região. Se o gestor público decide comprar um determinado livro, por mais que a lei diga que não se pode preferir marcas, é a especificação do livro que afasta a concorrência, em que pese existam outros tipos e títulos de livros que poderiam ser substitutos no caso concreto. Assim, sem realizar um procedimento específico de concorrência, o gestor público pode se valer deste tipo expediente, que lhe poupará trabalho. Ou seja, é a estrutura de compras e a estrutura burocrática que se alinham, a respeito de como se desenham editais de compra dos livros, que pode levar a um afastamento do ambiente concorrencial (e não necessariamente um problema derivado de uma prática ilícita cartelizante ou mesmo de uma prática unilateral ilícita sob a ótica antitruste) . (grifou-se) 
33.	No caso sob exame, verifica-se a concretização desses temores, pois, conforme será evidenciado na seção seguinte, a empresa Florescer alcançou, no Estado do Maranhão, mais de setenta contratações semelhantes à analisada, auferindo dezenas de milhões de reais, ora comparecendo como fornecedor exclusivo em contratações diretas, ora se apresentando como única licitante em pregões presenciais cujas pesquisas de preço dos contratantes fundamentavam-se em cotações sempre fornecidas pelas mesmas empresas, que depois não compareciam às sessões de lances.
34.	Dado esse ponto comum - de dezenas de municípios de características tão díspares recorrerem ordinariamente aos mesmos fornecedores, que sempre cotavam preços superiores aos da empresa Florescer, e que nunca compareciam ao posterior Pregão -, tem-se a possibilidade de essas licitações em realidade terem sido 'montadas' em conluio com a empresa Florescer.
35.	Nesse sentido, destaca-se que uma das empresas que ordinariamente oferecem preços superiores aos da Florescer nas cotações dos municípios maranhenses pesquisados, a Ruyter Robinson de Sousa Pedra - EPP, é representante da Editora Escala Educacional no Ceará (peça 29, p. 3) e realizou contratação das mesmas obras da Coleção Conhecer e Crescer, no ano de 2016, por preço bem inferior aos que oferecia ordinariamente às cotações, conforme será tratada no item 90 desta instrução.
36.	A despeito desses riscos envolvidos, ante a largueza das possibilidades do quadro normativo vigente e a congruência da situação examinada com a jurisprudência do TCU, resta apenas analisar se a escolha das específicas obras, que conduziu à necessidade de uma contratação direta decorrente de exclusividade de distribuição, pautou-se em estudos robustos, que efetivamente demonstrassem a superioridade pedagógica dos títulos escolhidos e a vantagem econômica da possível aquisição.
37.	Acerca do tema, a despeito de o Município de Pinheiro ter sido instado a apresentar os elementos de suporte de sua escolha, de acordo com os pontos levantados pelo Ministro-Relator, limitou-se a encaminhar cópia do registro de suposta reunião realizada em 1º/2/2017, intitulado 'Ata de Escolha de Livro Didático da Educação Infantil' e assinado exclusivamente pela Sra. Leidiane Monteiro Roland, Secretária Adjunta de Educação (peça 65, p. 3-4) .
38.	No documento, consignou-se que, na aventada reunião, teriam sido discutidos, por diversos participantes, assuntos relacionados à qualidade e aos custos das obras escolhidas e das que lhes eram alternativas. Entretanto, o documento não aponta quais teriam sido esses participantes e as correspondentes contribuições. Tampouco apresenta assinatura de outras pessoas que não a da senhora Leidiane. 
39.	Além disso, os alegados fundamentos de escolha têm caráter genérico, não evidenciando qualquer análise técnico-pedagógica mais profunda, que adentrasse nas específicas características que, desabonando as demais alternativas de livros, recomendassem a aquisição dos títulos adquiridos ao final do processo.
40.	Em sentido contrário, verifica-se, nos estudos constantes do processo de escolha, a comparação com obras que, apesar de versarem sobre tema também abrangido pelos livros didáticos do Lote 2 (meio ambiente) , em nada se comunicavam com o ensino fundamental. Em realidade, essas obras, longe de se destinarem ao público-alvo do Fundeb, tratam o tema 'meio ambiente' sob a ótica do Direito e da Arquitetura, conforme as seguintes imagens (peça 28, p. 2 e 4) :
 
41.	Constata-se, pois, que os estudos constituíram medida meramente formal, que visou apenas dar aparente legalidade ao negócio pretendido.
42.	Logo, o gestor municipal não foi capaz de responder ao que lhe fora perguntado e não trouxe ao processo documentação hábil a comprovar/esclarecer as questões suscitadas, restringindo-se a alegações genéricas, já informadas anteriormente nestes autos.
43.	Nesse prumo, sem quaisquer justificativas, não apresentou as propostas pedagógicas da educação infantil e do ensino fundamental que, em tese, orientaram a elaboração dos pareceres técnicos de supervisão da educação infantil e do ensino fundamental (peça 27, p. 13-18) . Também não apresentou comprovação de eventuais correspondências/materiais enviados pelas editoras à municipalidade encaminhando livros/coleções para análise. Da mesma forma, não apresentou análises comparativas referentes aos livros/coleções considerados no processo de escolha, limitando-se a citar quatro vendedores/distribuidores (peça 65, p. 1) , dentre elas a 'Florescer', as quais supostamente teriam sido analisadas no processo, sem qualquer documentação comprobatória da veracidade das declarações.
44.	Nesse campo, verificou-se, conforme será evidenciado no tópico que trata de superfaturamento, que inúmeros municípios maranhenses têm adquirido outros livros didáticos destinados à educação infantil, mesmo público-alvo dos volumes da Coleção Conhecer e Crescer adquirida pelo Município de Pinheiro. Logo, há (e havia) ofertas alternativas que exigiam um estudo de confronto das possibilidades de aquisição.
45.	Na mesma toada, o próprio Município de Pinheiro, no ano subsequente (em 2018) , para o mesmo público-alvo e com igual finalidade, contratou coleção diversa da 'Conhecer e Crescer' (Coleção Descobrir e Aprender) , desta feita através de outro fornecedor, a empresa IPDH - Gráfica, Editora e Serviços LTDA (peça 80) . Logo, isso confirma que não era imprescindível que a contratação do ano anterior tivesse se processado da forma que conduziu à inexigibilidade de licitação.
46.	Portanto, dada a vagueza das razões apresentadas para a contratação direta, evidencia-se violação ao preceito estatuído pelo art. 26, parágrafo único, incisos II e III, da Lei 8.666/93, que preconiza a necessidade de o gestor justificar a escolha do fornecedor e o preço praticado nas contratações fundamentadas em dispensa ou inexigibilidade de licitação. 
47.	Apesar dessa conduta irregular do Município, não foram identificados desvios na atuação do Ministério da Educação e/ou do FNDE. Como destacado em suas respostas, no campo de suas competências, aquelas instâncias adotaram cautelas que robusteceram de forma relevante o processo de aquisição e distribuição de livros no âmbito do Programa pelo qual respondem (PNLD) . 
48.	Logo, não competiria ao Ministério da Educação nem ao FNDE criar regras adicionais para regular a eventual opção dos responsáveis pelas diversas redes de ensino por adquirir obras ao largo do processo adotado pelo Governo Federal, ainda que mediante utilização de recursos do Fundeb.
49.	Mesmo considerando o entendimento consolidado do TCU de que a jurisdição do Tribunal alcança a aplicação dos recursos do Fundeb nas hipóteses em que União complemente o Fundo do respectivo ente político (o que se verifica no presente caso) , não é adequado que daí decorra uma obrigação de os órgãos e entidades federais envolvidos criarem e regulamentarem mecanismos outros de aquisição de livros, paralelos ao que eles, de forma estruturada, já disponibilizam.
50.	Ademais, mesmo no âmbito do Tribunal, já se reconheceu o caráter subsidiário da fiscalização exercida sobre o Fundeb, ante a existência de recursos de outras esferas da Federação e da atuação das correspondentes instâncias de controle locais. Nesse sentido, o Relator do Acórdão 1765/2010-TCU-Plenário, Ministro Weder de Oliveira, destacou em seu voto que:
A análise sistêmica dos dispositivos constitucionais e legais (...) aponta para um modo de agir do Tribunal de Contas da União mais delimitado e distante do exame dos procedimentos de contratação e efetuação de gastos, primariamente a cargo dos conselhos sociais e dos tribunais de contas com jurisdição sobre o ente federativo aplicador concreto dos recursos. 
 (...) 
Irregularidades em procedimentos licitatórios, ou na execução contratual, ou na execução orçamentária e financeira, ou, ainda, em procedimentos administrativos de contratação e pagamento de pessoal devem ser primariamente levadas ao conhecimento do tribunal de contas que, por natureza, examina os atos de gestão do administrador municipal ou estadual e aprecia suas contas, mormente quando se tratar de ato do qual não se aponta resultado danoso ao fundo federativo e, por via de consequência, aos erários federal, estadual e municipal. (grifou-se) 
51.	Por conseguinte, se o Tribunal, com base no arcabouço normativo que rege o tema e reconhecendo o caráter híbrido dos recursos em questão, adota essa diretriz para a sua própria atuação, não seria adequado exigir dos órgãos e entidades de educação federais que, de maneira prévia, criassem regras de utilização do Fundeb, especialmente porque a aquisição de livros constitui apenas uma das múltiplas possibilidades de aplicação dos recursos do Fundo. 
52.	Logo, ainda que criados normativos para regular essa específica natureza de gastos, restaria a discussão sobre a possibilidade de todo o restante do universo potencial de aplicações ser regulado a partir de normas expedidas por órgãos e entidades federais, mesmo ante a igual existência de recursos próprios dos entes políticos subnacionais.
53.	Outro aspecto acerca do qual o Ministro-Relator pediu complementação de exame, ainda que não se associe com a contratação direta, será analisado nesta seção, qual seja: a possibilidade genérica da utilização dos recursos do Fundeb para aquisições de mesmo gênero da analisada.
54.	Sob essa ótica, em alinhamento com as informações prestadas pelo Ministério da Educação e pelo FNDE, a contratação tem o devido suporte legal, considerando que: i) o art. 21 da Lei 11.494/2007 preconiza a necessidade de os recursos do Fundeb serem aplicados em ações consideradas como de manutenção e desenvolvimento do ensino (MDE) para a educação básica; ii) ao elencar as despesas que podem ser consideradas como MDE, o art. 70 da Lei 9.394/1996 (LDB) inclui em seu rol a 'aquisição de material didático-escolar' (inciso VIII) , conceito que abrange livros didáticos; e iii) por seu conteúdo, as obras adquiridas têm como público-alvo potencial alunos da educação básica.
55.	Ante a exposição, identifica-se um quadro que, em tese, justificaria a audiência do Prefeito e do Secretário de Educação do Município de Pinheiros. Entretanto, não se apresenta essa proposta porque, conforme será tratado na próxima seção, defende-se que esses gestores devem ser citados pelo débito ali apurado, em sede de tomada de contas especial, na qual deverão ser apuradas, em todo o seu alcance, as suas responsabilidades. 
II Superfaturamento da Contratação
II.1) Informações da PFC 140/2017 (peça 1) 
56.	Conforme a SCN, ao tempo em que os livros adquiridos de um dos lotes, associados à 'Coleção Conhecer e Crescer - Educação Infantil' eram comercializados por R$ 89,00 no site da Editora Escala Educacional, a Prefeitura de Pinheiro teria adquirido os mesmos títulos por R$ 105,00, configurando superfaturamento.
II.2) Análise Inicial da Secex/MA (peça 37) 
57.	Em instrução anterior, a Secex/MA propugnou pela inexistência de superfaturamento, pelas razões sintetizadas a seguir:
	a) consignou que o processo de escolha dos livros continha declaração do Setor de Cotação de Preços da Prefeitura de Pinheiro (peça 27, p. 19) , dando conta de que os preços propostos eram equivalentes aos praticados pela empresa em outros órgãos públicos, conforme notas fiscais anexadas à peça 27, p. 49-51;
	b) nesse sentido, aquela unidade técnica declarou que:
27.	As notas fiscais demonstram que a coleção do ensino fundamental foi ofertada na proposta da Florescer ao município de Pinheiro (MA) datada de 6/2/2017 (peça 27, p. 20-22) pelo mesmo valor vendido à prefeitura de São João do Sóter (MA) em 24/5/2016; e que a coleção Conhecer e Crescer foi cotada ao município de Pinheiro por R$ 125,00 e vendida em 9/6/2015 ao município de Barra do Corda (MA) por R$ 95,00. Considerando a atualização monetária e juros entre 9/6/2015 e 6/2/2017, o valor correspondente do livro seria de R$ 115,90. Entretanto, consultas na internet constante do processo de inexigibilidade apresentam livros semelhantes por preços iguais ou superiores como R$ 154,00 (Buriti Mirim da Editora Moderna, peça 27, p. 52-54) , R$ 162,00 (Construindo na Educação Infantil da Editora Renovada, peça 27, p. 55-57) e R$ 124,50, R$ 126,50 e R$ 130,00 (Projeto Ápis Natureza e Sociedade da Editora Ática, respectivamente volumes I, II e III, peça 27, p. 58-60) .
	c) em alinhamento com a defesa da Prefeitura e a fundamentação do arquivamento Procedimento Preparatório 1.19.000.001393/2017-06 por parte do MPF, destacou que os preços praticados nos sites das editoras não poderiam ser utilizados como parâmetro para a determinação de eventual superfaturamento, ainda que acrescidos do valor do frete, dado que a despesa pública possui rito próprio, que não se coadunaria com as práticas adotadas nas suas vendas, que exigem pagamento prévio ao recebimento dos produtos adquiridos; e
	d) dessa forma, considerou acertada a conduta efetivamente adotada pela Prefeitura, que confrontou os preços ofertados com os praticados em outras contratações públicas com a mesma empresa, tendo adquirido os livros, ao final, por valores inferiores a produtos semelhantes no mercado.
II.3) Despacho do Ministro-Relator (peça 40) 
58.	Com relação aos preços praticados, o Ministro-Relator destacou o fato de que a instrução anterior utilizou como premissa da conclusão pela regularidade do processo os fundamentos adotados pelo MPF para arquivar o procedimento preparatório conduzido por aquele órgão, mas ignorou o posicionamento do Ministério Público Estadual que apontou para superfaturamento da aquisição, servindo inclusive de subsídio à decisão da Justiça Estadual  de tornar indisponíveis os bens dos responsáveis envolvidos, no montante de R$ 566.600,00.
59.	Ante tal choque de posições, concluiu que a existência de dois posicionamentos divergentes demandava análise própria deste Tribunal, razão por que determinou que a SecexEducação adotasse providências para verificar a adequação dos preços praticados na contratação em tela.
II.4) Respostas às diligências (peça 65) 
60.	Os pontos tratados neste tópico não foram objeto de diligência específica.
II.5) Análise Conclusiva
61.	Pelas razões a seguir apresentadas, considera-se que houve superfaturamento na contratação. Antes de apresentá-las, ressalva-se apenas o apontamento do solicitante de que as obras da 'Coleção Conhecer e Crescer - Educação Infantil' foram adquiridas por R$ 105,00 cada, pois, conforme orçamento da Prefeitura, o preço unitário foi de R$ 125,00 (peça 27, p. 20) .
62.	Em análise, no que toca a alegação de que, nas contratações públicas, os preços de varejo constantes dos sites das editoras não podem servir como teto para a aquisição de livros didáticos, considera-se que tal óbice diz respeito, com propriedade, apenas aos casos em que o Poder Público demande pequena quantidade de obras. Nessas situações, não faz mesmo sentido vedar que, para igual nível de demanda e com as características próprias do rito da despesa pública, o vendedor cobre um prêmio pelos riscos adicionais.
63.	No entanto, a mesma regra, por certo, não pode ser aplicada quando a compra envolva dezenas de milhares de livros, como na situação analisada (Lote 1: 10 mil; Lote 2: 14 mil) . Em casos tais, distanciando-se do perfil de consumidor final, os órgãos públicos estão mais próximos das grandes redes varejistas (como livrarias) . E estas, ao comprarem, ordinariamente não se obrigam a antecipar pagamentos, via cartão de crédito e similares.
64.	Ao contrário, a venda de atacadistas a varejistas envolve, com frequência, a concessão de prazo para pagamento, mediante utilização de duplicatas, de tal sorte que o vendedor fica quase sempre exposto à possibilidade de inadimplência, e até mesmo ao risco de falência do devedor. Nem por isso seria viável que os atacadistas, para cobrir tais riscos, fornecessem seus próprios produtos aos varejistas por preços superiores aos que disponibilizam em suas vendas diretas, por uma razão muito simples: seria inviável a concorrência para o varejista, que teria na figura do fornecedor o seu maior e imbatível concorrente. 
65.	Tem-se, pois, que o que entra em discussão nesse relacionamento são os ganhos de escala, que tanto autorizam o fornecedor a correr maiores riscos quanto a vender os produtos a preço menor que o ofertado em suas vendas diretas.
66.	A título de exemplo, basta citar a boa prática do FNDE no PNLD, em que a Autarquia, mesmo se sujeitando ao rito da despesa pública e adquirindo suas obras por inexigibilidade de licitação, consegue ordinariamente reduzir em mais de 50% o preço praticado pelas editoras. Lógico, não se esperam os mesmos ganhos de escala de municípios que negociem individualmente, mas é razoável que, no mínimo, em compras de grande vulto, eles alcancem preços mais vantajosos do que os obtidos pelos consumidores individuais.
67.	Noutro prisma, ainda que outros municípios maranhenses eventualmente tenham seguido a prática ora observada, isso justificaria apenas a responsabilização dos gestores que tenham adotado tal conduta, sem, para além disso, servir de endosso à irregularidade analisada. 
68.	Quanto ao Lote 1, também se reputa inadequado o critério adotado na instrução anterior para justificar que, apesar de a Coleção Conhecer e Crescer ter sido vendida, em 9/6/2015, ao município de Barra do Corda (MA) , por R$ 95,00, e cotada ao município de Pinheiro por R$ 125,00, em 6/2/2017, tal diferença não seria real, uma vez que o valor atualizado por correção monetária e juros entre os dois momentos conduziria os R$ 95,00 a R$ 115,00.
69.	Aqui, reputa-se inadequado o critério porque não há que se falar em juros entre os dois períodos, dada a utilidade desse tipo de remuneração para compensar aquele que, tendo direito a utilizar o seu capital em determinado momento, se priva de seu gozo por algum tempo, de forma voluntária ou impositiva, justificando assim o recebimento (e não é o caso) . Quando muito, admitir-se-ia correção monetária, responsável pela atualização do dinheiro no tempo, mais propriamente para expurgar os efeitos inflacionários.
70.	Ademais, conforme será demonstrado a seguir, mesmo no ano de referência (2017) , foram realizadas vendas das obras na mesma faixa de preço de 2015, a exemplo da contratação realizada pelo Município de Morros/MA.
71.	Analisando a SCN, verifica-se que, de fato, as imagens dela constantes equivalem aos livros da Coleção Conhecer e Crescer adquiridos pela Prefeitura de Pinheiro e que o preço supostamente anunciado era de R$ 89,00 a unidade, admitindo-se ainda a divisão do pagamento em até 4 parcelas sem juros. Entretanto, atualmente, a Editora não mais disponibiliza esses livros para a venda direta em seu site, conforme se constatou em buscas na loja virtual da Escala Educacional e no link disponibilizado pelo solicitante (peça 83, p. 1-5) .
72.	Em face dessa limitação, foram realizadas buscas na internet, mas não se encontrou nas principais lojas virtuais estoques da Coleção, obtendo-se apenas informação de anúncios no site Submarino, veiculando que, embora as obras possuíssem valor de face de R$ 80,90, estavam sendo vendidas com 30% de desconto, a R$ 56,63 (peça 83, p. 6-9) . 
73.	Além disso, realizou-se contato telefônico com a Escala Educacional, em 26/8/2019. Na oportunidade, obteve-se a informação de que as obras referentes à 'Coleção Conhecer e Crescer', vol. 1, 2 e 3 custariam R$ 95,00 (valor unitário) e o livro de anotações 'Turma do Nariz', que custou R$ 11,90 à Prefeitura (5 mil unidades adquiridas) , seria uma cortesia oferecida pela Editora, sem qualquer custo adicional. Ademais, informou que são realizadas vendas diretas ao consumidor final e não somente por meio de intermediários como distribuidoras/livrarias; informou ainda que, caso houvesse interesse de algum ente público, os representantes enviariam orçamentos. Entretanto, mesmo após diversas tentativas, a Editora não se predispôs a fornecer um orçamento formal ao TCU. 
74.	Buscou-se ainda conhecer os elementos de suporte da decisão da Justiça Estadual do Maranhão que decretou a indisponibilidade dos bens dos responsáveis, ante alegado superfaturamento. Para tanto, e considerando que a referida decisão se pautou em parecer da área técnica do Ministério Público do Estado do Maranhão, tentou-se contato por correio eletrônico com o Procurador de Justiça responsável pela Ação (peça 84) , para conhecer as fontes às quais àquele Parquet recorreu para fins de cálculo. Entretanto, não se obteve resposta até o término desta instrução.
75.	Ante tais óbices, realizaram-se ainda buscas na internet, sobretudo no site do Tribunal de Contas do Estado do Maranhão (TCE/MA) , por licitações e contratações públicas das obras da Coleção Conhecer e Crescer e de outras que, no âmbito dos municípios maranhenses, também tivessem a mesma aplicação na educação infantil. 
76.	A utilização de outras coleções, além da Conhecer e Crescer, justificou-se porque as obras adquiridas nas contratações pesquisadas apresentavam estas características em comum com a aquisição analisada: a) foram fornecidas amplamente na mesma base territorial (Estado do Maranhão) ; b) foram fornecidas na maioria das vezes pela própria Florescer; c) os preços praticados no período de referência (2015-2019) assemelhavam-se aos das contratações da Coleção Conhecer e Crescer realizadas no Estado do Maranhão no mesmo período; d) as obras destinavam-se ao mesmo público-alvo (educação infantil) ; e) apresentavam versões integradas, quer dizer, as várias matérias da correspondente série são inseridas dentro do mesmo volume.
77.	Realizadas as pesquisas, constatou-se, no site do TCE/MA, que a empresa Florescer firmou pelo menos setenta contratos com os referidos municípios, entre 2015 e 2019, no valor total de mais de R$ 24,6 milhões, na maior parte das vezes por meio de certames em que era a única concorrente ou por contratações diretas. Além disso, outras empresas ligadas ao sócio (Sr. Demerval Viana Pinheiro, CPF XXX.353.563-XX) também firmaram contratos vultosos nesses municípios, nos seguintes volumes individuais, totalizando mais de R$ 43 milhões para o Grupo (peça 85) [endnoteRef:2]: [2:  http://www.tce.ma.gov.br/conhecendo_municipio/selectFornecedor;jsessionid=TXQh1FMkkEg7E2moQo-XV8kSchdTmHlnS8ySZJoB.slave1 Consultado em 14/9/2019.] 
	a) Florescer Comércio e Suprimento LTDA - ME, CNPJ 11.520.083/0001-66 (27 contratos, no valor total de R$ 8,3 milhões) ; 
	b) DLF Comércio e Distribuidora EIRELI, CNPJ 27.174.181/0001-29 (15 contratos, no valor total de R$ 7,9 milhões) ; e
	c) T. G. Aranha Pinheiro (baixada) , CNPJ 06.201.916/0001-96 (6 contratos, no valor total de R$ 2,2 milhões) .
78.	Constatou-se também que, na maior parte das licitações e/ou inexigibilidades examinadas, a pesquisa para a justificativa dos preços praticados, em vários municípios, baseou-se em cotações do mesmo conjunto de empresas (apresentadas na tabela a seguir) que, depois, não compareciam às sessões, às quais acorria apenas a empresa Florescer como única concorrente da licitação, razão por que sempre vencia os certames. Ou seja: mesmo nas supostas licitações, não havia concorrência e o preço da contratada era ordinariamente determinado pelas cotações do mesmo grupo de empresas. 
Participantes de Cotações de Preços
	Empresa
	CNPJ

	Florescer Editora e Distribuidora de Livros Educacionais Ltda
	08.286.688/0001-20

	Livraria e Papelaria Campos Eireli
	04.154.079/0001-66

	Ruyter Robinson de Sousa Pedra (Terra do Sol) 
	07.384.210/0001-70

	Compasso das Letras Ltda
	21.612.903/0001-01

	Elmo Nascimento Costa e Cia Ltda (Personal Plast) 
	06.349.338/0001-30

	LC Franca Netto (Papelaria J&J) 
	09.495.329/0001-45

	PC Ferreira (Peclafe Papelaria) 
	41.624.545/0001-56

79.	A tabela seguinte ilustra a assertiva, discriminando as respostas ao levantamento de preços apresentadas por cada empresa, em diversos certames de municípios maranhenses nos quais a empresa Florescer foi sempre vencedora ou em contratações diretas, nas quais era necessária uma pesquisa de mercado para justificar o preço a ser pago à pretensa fornecedora (peças 86 e 87) .

	Município
	Proponentes
	 Cotação 

	São João do Caru 2015
	Florescer
	 R$      95,50 

		Livraria e Papelaria Campos
	 R$      95,99 

		Terra do Sol (Ruyter) 
	 R$      95,70 

	Satubinha 2015-1
	Florescer
	 R$      95,30 

		Compasso das Letras
	 R$      95,90 

		Personal Plast
	 R$      95,50 

	Satubinha 2015-3
	Florescer
	 R$      95,00 

		Terra do Sol (Ruyter) 
	 R$      96,00 

		Livraria e Papelaria Campos
	 R$      95,60 

	Satubinha 2017
	Florescer
	 R$    100,00 

		Terra do Sol (Ruyter) 
	 R$    110,00 

		Livraria e Papelaria Campos
	 R$    103,00 

	   Satubinha 2015-2
	Florescer

			 R$     98,00

		Terra do Sol (Ruyter) 
	 R$      99,00 

		Livraria e Papelaria Campos
	 R$      98,50 

	Mirador 2018
	Florescer
	 R$    105,00 

		Terra do Sol (Ruyter) 
	 R$    119,90 

		Livraria e Papelaria Campos
	 R$    122,00 

		JJ Papelaria
	 R$    117,90 

	Mirador 2016
	Florescer
	 R$      95,00 

		Livraria e Papelaria Campos
	 R$      95,50 

		Personal Plast
	 R$      96,00 

	Bequimão 2016
	Florescer
	 R$    107,00 

		JJ Papelaria
	 R$    108,50 

		Personal Plast
	 R$    110,00 

	Bacabal 2018
	Florescer
	 R$    128,00 

		JJ Papelaria
	 R$    135,00 

		Terra do Sol (Ruyter) 
	 R$    142,00 

	São Raimundo do Doca Bezerra 2017
	Florescer
	 R$    104,50 

		Livraria e Papelaria Campos
	 R$    107,00 

		Elias Evangelista Sá da Costa ME
	 R$    109,00 

		Terra do Sol (Ruyter) 
	 R$    112,00 

	Brejo de Areia 2017
	Florescer
	 R$    105,00 

		Peclafe Papelaria
	 R$    106,00 

		Compasso das Letras
	 R$    106,50 

		Livraria e Papelaria Campos
	 R$    106,90 

	Morros 2017
	Florescer
	 R$      95,00 

		Peclafe Papelaria
	 R$    134,50 

		Terra do Sol (Ruyter) 
	 R$    135,40 

		Livraria e Papelaria Campos
	 R$    135,10 

	Altamira do Maranhão 2017
	Florescer
	 R$    104,50 

		Peclafe Papelaria
	 R$    126,30 

		Terra do Sol (Ruyter) 
	 R$    128,00 

		Compasso das Letras
	 R$    127,00 

	Nova Olinda do Maranhão 2017
	Florescer
	 R$    105,00 

		Personal Plast
	 R$    108,00 

		Livraria e Papelaria Campos
	 R$    107,00 

		Compasso das Letras
	 R$    106,00 

	Nova Olinda do Maranhão 2019
	Florescer
	 R$    114,00 

		JJ Papelaria
	 R$    125,00 

		Papelaria e Livraria Champagnat
	 R$    119,00 

		Compasso das Letras
	 R$    130,00 

	Apicum-Açu 2018
	Florescer
	 R$    105,00 

		JJ Papelaria
	 R$    122,00 

		Livraria e Papelaria Campos
	 R$    121,30 

		EN Marinho
	 R$    120,00 

	Amapá do Maranhão 2017
	Florescer
	 R$    105,99 

		Peclafe Papelaria
	 R$    107,00 

		Compasso das Letras
	 R$    106,00 

	Carolina 2018
	Florescer
	 R$    105,00 

		Terra do Sol (Ruyter) 
	 R$    106,50 

		Peclafe Papelaria
	 R$    106,00 

	Bom lugar 2018
	Florescer
	 R$    104,00 

		Terra do Sol (Ruyter) 
	 R$    119,90 

		Livraria e Papelaria Campos
	 R$    122,00 

		JJ Papelaria
	 R$    120,90 

	Bom lugar 2017
	Florescer
	 R$    105,00 

		Terra do Sol (Ruyter) 
	 R$    107,00 

		Livraria e Papelaria Campos
	 R$    109,00 

		JJ Papelaria
	 R$    112,00 

	Buriti 2017
	Florescer
	 R$    109,00 

		Terra do Sol (Ruyter) 
	 R$    118,90 

		Livraria e Papelaria Campos
	 R$    113,30 

		Compasso das Letras
	 R$    109,00 

		JJ Papelaria
	 R$    115,00 

	Barra do Corda 2017
	Florescer
	 R$    104,50 

		Terra do Sol (Ruyter) 
	 R$    108,10 

		Compasso das Letras
	 R$    106,50 

		JJ Papelaria
	 R$    107,00 

	Matões do Norte 2018
	Florescer
	 R$    104,00 

		Livraria e Papelaria Campos
	 R$    121,30

		Peclafe Papelaria
	 R$    122,00

		Compasso das Letras
	 R$    120,00 

80.	Nesse campo, situação peculiar diz respeito à empresa Peclafe Papelaria, que, apesar de participar de diversas cotações de preço, envolvendo o potencial fornecimento de milhares de livros aos municípios interessados, aparece na internet ocupando edificação bastante modesta e de pequenas dimensões[endnoteRef:3], conforme a seguinte imagem de junho/2017, em aparente incongruência com o fornecimento simulado. Apesar disso, de acordo com o site do TCE/MA, a empresa já firmou mais de R$ 10 milhões em contratos com diversos municípios maranhenses, ainda assim não associados com o fornecimento de livros didáticos[endnoteRef:4]. [3:  https://www.google.com/maps/uv?hl=pt-BR&pb=!1s0x7f691d9d9243bd3:0x5fc708c441003817!3m1!7e115!4s/maps/place/peclafe%2Bpapelaria/@-2.530634,-44.2446923,3a,75y,187.84h,90t/data%3D*213m4*211e1*213m2*211sVycygT6RBVTBgaqyKDm2rg*212e0*214m2*213m1*211s0x7f691d9d9243bd3:0x5fc708c441003817?sa%3DX!5speclafe+papelaria+-+Pesquisa+Google&imagekey=!1e2!2sVycygT6RBVTBgaqyKDm2rg&sa=X&ved=2ahUKEwjK1Yb046jlAhXEHbkGHbFyAwUQpx8wCnoECA4QCw Consultado em 17/10/2019]  [4:  http://www.tce.ma.gov.br/conhecendo_municipio/principal/2684 Consultado em 17/10/2019.] 
81.	E a sistemática, consubstanciada na construção de preços a partir de consultas dirigidas aos mesmos agentes, seguida de pregão presencial ao qual acorria apenas a contratada, repetiu-se também em relação a outras empresas do Grupo Florescer (T. G. Aranha e DLF) , conforme comprovam as peças 93 e 94.
82.	Além disso, em outras licitações, a situação se inverteu, porquanto a empresa Compasso das Letras, que, com frequência, ajudou a construir os preços adotados nas contratações da Florescer, a partir de suas respostas às cotações já citadas, também se beneficiou da sistemática.  Conforme comprovam os documentos da peça 92, nessas contratações, as cotações foram realizadas junto a empresas do Grupo Florescer (Florescer, T. G. Aranha e DLF) , e somente a Compasso das Letras, dentre as empresas consultadas no levantamento de preços, compareceu aos pregões.
83.	Quanto à T. G. Aranha, apesar de o Sr. Demerval não fazer parte do quadro societário da empresa, a única sócia, a senhora Tatiana Guterres Aranha, CPF XXX.196.353-XX - que reside no mesmo endereço dele e é mãe de outros dois sócios de empresas do Grupo (Davi Aranha Pinheiro, CPF XXX.464.383-XX e Luiz Felipe Aranha Pinheiro, CPF XXX.971.883-XX) - também é sócia de algumas empresas do Grupo Florescer, conforme comprovam as consultas à base da Receita Federal (peça 95) . 
84.	Ademais, o vínculo pôde ser confirmado pelo fato de que o Sr. Rodrigo Otávio Guimarães, CPF XXX.711.524-XX, que, segundo dados da RAIS, era empregado da empresa Florescer, foi quem, em nome da T. G. Aranha, apresentou a proposta comercial no Pregão Presencial 68/2016-CPL, realizado pela Prefeitura Municipal de Barra do Corda/MA (peça 94, p. 14) .  
85.	Voltando às pesquisas do site do TCE/MA, identificaram-se as seguintes contratações/licitações envolvendo a Coleção Conhecer e Crescer e outras obras similares, no período compreendido entre 2015 e 2019:
	Município
	Peça
	Data
	Valor unitário
	Observação

	Maranhão

	Igarapé do Meio
	Peça 71, p. 1-10
	15/4/2015
	R$ 104,50
	Valor do contrato firmado com a empresa Florescer. Coleção Conhecer e Crescer

	São João do Caru
	Peça 71, p. 11-16
	29/12/2015
	R$ 94,50
	A empresa Florescer apresentou proposta de livros voltados para o mesmo público (educação infantil) , da Coleção Aprender e Saber.

	Governador Eugênio Barros
	Peça 71, p. 17-24
	24/2/2016
	R$ 65,00 a R$ 82,00
	A empresa Florescer apresentou proposta de livros da Coleção Conhecer e Crescer por R$ 65,00, à exceção da obra voltada ao Maternal (R$ 82,00) .

	Satubinha
	Peça 71, p. 25-33
	5/3/2015
	R$ 98,00
	A empresa Florescer apresentou propostas de livro voltado para o mesmo público (educação infantil) , da autora Fernanda Ribeiro do Valle.

		Peça 71, p. 34-39
	9/12/2015
	R$ 95,30
	
		Peça 71, p. 40-49
	29/12/2015
	R$ 95,00
	
		Peça 71, p. 50-63
	6/1/2017
	R$ 100,00
	
	Mirador
	Peça 71, p. 64-72
	14/3/2016
	R$ 94,50
	A empresa Florescer apresentou proposta de livro voltado para o mesmo público (educação infantil) , sem especificar as obras.

		Peça 71, p. 73-82
	7/2/2018
	R$ 105,00
	Contratação da empresa DLF Distribuidora (do Grupo Florescer) para fornecimento livros voltados para o mesmo público (educação infantil) , da Coleção Aprender e Saber. Empresa do Grupo Florescer.

	Bequimão
	Peça 75
	10/4/2016
	R$ 107,00
	A empresa Florescer apresentou proposta de livros voltados para o mesmo público (educação infantil) , da Coleção Aprender e Saber.

	Bacabal
	Peça 71, p. 83-91
	3/12/2015
	R$ 94,50
	A empresa Florescer apresentou proposta de livros voltados para o mesmo público (educação infantil) , da Coleção Aprender e Saber.

		Peça 71, p. 92-102
	20/2/2018
	R$ 128,00
	
	Água Doce do Maranhão
	Peça 71, p. 103-111
	15/7/2016
	R$ 117,00
	Conforme Termo de Referência, os livros da Coleção Conhecer e Crescer teriam esse preço máximo. Contrato com a empresa Florescer. Não foi possível identificar o preço efetivamente contratado.

	Curupuru
	Peça 71, p.112-134
	17/5/2017
	R$ 120,00
	O termo de referência faz alusão apenas a livros de educação infantil para a mesma faixa etária da Coleção Conhecer e Crescer. Contrato com a empresa Florescer.

	São Raimundo do Doca Bezerra
	Peça 71, p.135-154
	13/3/2017
	R$ 100,00
	A empresa Florescer ofereceu cotação inicial da Coleção Conhecer e Crescer por R$ 104,50, mas o valor contratado caiu no Pregão.

	Brejo de Areia
	Peça 72, p. 1-6
	2/3/2017
	R$ 105,00
	A empresa Florescer ofereceu cotação inicial da Coleção Conhecer e Crescer vencedora no Pregão.

	Cidelândia
	Peça 72, p. 7-13
	5/4/2017
	R$ 104,50
	Empresa Florescer contratada para fornecimento da Coleção Conhecer e Crescer

	Morros
	Peça 72, p. 14-24
	6/6/2017
	R$ 95,00
	Empresa Florescer contratada para fornecimento da Coleção Conhecer e Crescer

	Altamira do Maranhão
	Peça 72, p. 25-32
	30/6/2017
	R$ 104,50
	A empresa Florescer apresentou proposta de livro voltado para o mesmo público (educação infantil) , sem especificação de autor/obra.

	Nova Olinda do Maranhão
	Peça 72, p. 33-40
	6/5/2019
	R$ 114,00
	A empresa Florescer apresentou proposta de livro voltado para o mesmo público (educação infantil) , denominada Iniciando o Aprender.

		Peça 72, p. 41-46
	5/6/2017
	R$ 105,00
	Empresa Florescer contratada para fornecimento da Coleção Conhecer e Crescer.

	Apicum-Açu
	Peça 72, p. 47-53
	20/2/2018
	R$ 105,00
	A empresa DLF foi contratada para fornecer livros voltados para o mesmo público (educação infantil) , da Coleção Aprender e Saber. Empresa do Grupo Florescer.

	Amapá do Maranhão
	Peça 72, p. 54-59
	20/3/2017
	R$ 105,99
	A empresa Florescer cotou a Coleção Conhecer e Crescer.

	Carolina
	Peça 72, p. 60-62
	23/2/2018
	R$ 104,00
	Ordem de serviço para a empresa Florescer fornecer a Coleção Conhecer e Crescer.

	Bom lugar
	Peça 72, p. 63-68
	9/5/2018
	R$ 104,00
	A empresa Florescer registrou preços para fornecer livros voltados para o mesmo público (educação infantil) , da Coleção Aprender e Saber.

		Peça 72, p. 69-71
	31/3/2017
	R$ 105,00
	A empresa Florescer cotou a Coleção Conhecer e Crescer.

	Buriti
	Peça 73, p. 1-7
	21/5/2019
	R$ 99,00
	Contratada a empresa IPDH-Gráfica para fornecer a Coleção Descobrir e Aprender (com exceção do Maternal - 2 anos, as demais séries da Coleção demandam dois livros por aluno) 

		Peça 73, p. 8-14
	10/1/2018
	R$ 89,00
	Contratada a empresa IPDH-Gráfica para fornecer coleção não especificada, com mesma finalidade e público-alvo da Coleção Conhecer e Crescer (com exceção do Maternal  2 anos, as demais séries da Coleção demandam dois livros por aluno) 

		Peça 73, p. 15-31
	10/2/2017
	R$ 109,00
	A empresa Florescer foi contratada para fornecer a Coleção Conhecer e Crescer. O preço informado é da menor cotação da pesquisa, e não da contratação (contrato sem dados) .

	Barra do Corda
	Peça 73, p. 32-71
	15/2/2019
	R$ 102,00
	Coleção Aprender e Saber, contratada com Joaninha Edições.

		Peça 73, p. 72-83
	27/3/2017
	R$ 104,50
	Coleção Aprender e Saber, contratada com a empresa Florescer.

	Itapecuru Mirim
	Peça 73, p. 84-87
	3/11/2016
	R$ 80,00
	Contratada a empresa IPDH-Gráfica para fornecer a Coleção Descobrir e Aprender, destinada à mesma faixa etária e finalidade da Coleção Conhecer e Crescer (com exceção do Maternal - 2 anos, as demais séries da Coleção demandam dois livros por aluno) .

		Peça 73, p. 88-96
	18/4/2017
	R$ 88,50
	Contratada a empresa Florescer. Descreve o livro, sem fornecer o título. Entretanto, a obra tem descrição semelhante à da Coleção Conhecer e Crescer.

	Olho d'Água das Cunhãs
	Peça 73, p. 97-100
	20/2/2018
	R$ 104,00
	Coleção Aprender e Saber, contratada com a empresa Florescer.

	Matões do Norte
	Peça 74, p. 1-7
	4/6/2018
	R$ 104,00
	Coleção Aprender e Saber, contratada com a empresa Florescer.

	Outros estados

	Piquet Carneiro/CE
	Peça 74, p. 8-11
	1º/4/2013
	R$ 86,00
	Coleção Conhecer e Crescer, contratada com o representante da Editora Escala no Ceará (Ruyter Robinson de Sousa Pedra - EPP) 

	Uruoca/CE
	Peça 74, p. 48-49
	20/4/2016
	R$ 89,90
	
		Peça 74, p. 12-47
	29/1/2014
	R$ 76,60
	
	Celso Ramos/SC
	Peça 74, p. 50-82
	27/6/2016
	R$ 64,90
	Os valores não constam de contrato, mas sim de orçamento da licitação. Além disso, os títulos da Coleção Conhecer e Crescer licitados não se destinavam à educação infantil, mas sim às séries superiores da mesma Coleção.

86.	Ante esse levantamento e tendo em vista as informações fornecidas pela Editora em ligação telefônica, a tela da pesquisa de preços juntada aos autos pelo solicitante e o preço obtido, durante esta instrução, no único site que comercializa a obra atualmente na internet (Submarino) , considera-se adequado que R$ 95,00 fosse o preço de referência adotado para os livros da Coleção Conhecer e Crescer na data da contratação.
87.	Mesmo considerando que: i) a Editora não forneceu ao TCU um orçamento formal que corroborasse a notícia de que, atualmente, o livro custa R$ 95,00 a unidade; ii) a busca no único site disponível (e não vinculado à Editora)  pode não reproduzir o real valor de mercado do produto ofertado, tampouco representar o preço praticado à época da contratação; e iii) a tela trazida aos autos na SCN não contém elementos que comprovem ter sido extraída do site da Editora e em que momento, esse conjunto indiciário - aliado ao fato de que a empresa Florescer forneceu, por R$ 95,00 a unidade, no mesmo exercício (2017) , exemplares da Coleção Conhecer e Crescer a outro município maranhense (Morros) em contrato bem menos expressivo (R$ 101 mil contra R$ 1,8 milhão de Pinheiro) ; e a R$ 65,00 os mesmo exemplares, no ano de 2016, ao Município de Governador Eugênio Barros, em um contrato de apenas R$ 65,9 mil - revela, em uma análise conservadora, que R$ 95,00 era o valor máximo pelo qual a Distribuidora poderia contratar o fornecimento do material demandado pela Prefeitura de Pinheiro, ainda sem descontar os ganhos de escala que o Poder Público deveria exigir.
88.	Quanto à tela de pesquisa apresentada da SCN (com preço atual de R$ 89,00 para livros da Coleção) , apesar de não conter elementos comprobatórios de sua fidedignidade e da data de realização, as imagens apresentadas a seguir demonstram que uma obra que, fortuitamente, apareceu na pesquisa (Encontre Bons Negócios) é realmente vendida pela Editora no preço informado na tela do solicitante (R$ 14,90) [endnoteRef:5]. Isso, ainda que não comprove, constitui forte indício da fidedignidade e da atualidade da pesquisa apresentada. [5:  https://www.escala.com.br/encontre-bons-negocios-colecao-gestao-negocios-p949/  Acessado em 12/10/2019, às 9h37.] 
               Pesquisa Outubro/2019 do TCU		        Pesquisa SCN
89.	Ademais, verifica-se, na tabela acima, que outro distribuidor da Escala Educacional (Ruyter) , menos de um ano antes da contratação examinada, forneceu as mesmas obras por R$ 89,90 à Prefeitura de Uruoca/CE.
90.	Esse ponto também reforça a suspeita anteriormente levantada de fraude à licitação em diversos certames realizados por municípios do Estado do Maranhão, nos quais a Florescer sagrou-se vencedora, porquanto, apesar de fornecer à Prefeitura de Uruoca/CE o produto por R$ 89,00, a Ruyter (nome fantasia: Terra do Sol Distribuidora de Livros) respondeu a cotações de pesquisas de preços de diversos municípios maranhenses, informando sempre valores superiores aos ofertados pela Florescer em cada certame, a exemplo da contratação realizada pelo Município de São Raimundo do Doca Bezerra (R$ 112,00 contra R$ 104,50 da Florescer) .
91.	Neste caso, como em muitos outros, apenas a empresa Florescer compareceu à sessão do Pregão, a despeito de outras supostas interessadas terem respondido à cotação da Prefeitura. E mesmo aqui ganha relevo a alegada existência de outras empresas interessadas, além das duas representantes da Editora (Florescer e Ruyter) , dada a exclusividade arvorada pela Florescer dentro do Estado do Maranhão.
92.	Ante a possibilidade de fraude, por meio de 'montagem de cotações', e considerando que são múltiplas as fontes de recursos envolvidos nas diversas contratações municipais, propõe-se que sejam enviadas cópias integrais deste processo à Procuradoria da República no Estado do Maranhão, à Controladoria Geral da União no Estado do Maranhão, ao Ministério Público do Estado do Maranhão e ao Tribunal de Contas do Estado do Maranhão.
93.	De retorno ao débito relacionado à Coleção Conhecer e Crescer (Lote 1) , considera-se que, em princípio, o montante a ser imputado ao Município e aos responsáveis deveria ser obtido mediante a multiplicação do número de exemplares adquiridos pela diferença a maior no preço praticado [= 5.000 * (R$ 125,00 - R$ 95,00) ], alcançando R$ 150 mil. No entanto, conforme tratado na próxima seção, a Prefeitura não comprovou a efetiva entrega e distribuição dos materiais adquiridos, de sorte que o débito deve alcançar o valor total contratado, tanto neste item quanto nos que se seguem.
94.	No que tange ao 'Livro de Anotações Turma do Nariz' (item 4 do Lote 1) , não foram identificadas contratações deste produto por parte de outros municípios maranhenses examinados. Além disso, conforme aduzido pela Editora, ainda que informalmente, trata-se de brinde distribuído aos compradores, sem qualquer custo adicional. Outrossim, a pesquisa de preços apresentada para o Lote 1 e o estudo técnico de suporte da escolha das obras, ainda que falhos, não alcançaram esse específico livro. Logo, mesmo se comprovada a sua efetiva entrega e distribuição aos alunos, o débito a ele associado deverá alcançar a totalidade do valor pago (R$ 59.500,00 = 5.000 unidades * R$ 11,90) .
95.	Além disso, ainda que o item referido seja parte integrante da Coleção Conhecer e Crescer, não há, ao menos em princípio, particularidades em um livro de anotações que impeçam a existência de uma verdadeira competição pelo seu fornecimento, ou seja, não se justifica a contratação direta de um produto de natureza comum que poderia ser adquirido junto a inúmeros fornecedores.
96.	Quanto aos responsáveis, o débito deve ser atribuído ao Prefeito do Município, como mandatário maior do Poder Executivo local, e ao Secretário Municipal de Educação, que, além de emitir parecer solicitando a contratação direta, em 1º/2/2017 (peça 27, p. 7-12) , também era o ordenador de despesas, conforme comprova a nota de empenho assinada em 10/2/2017 (peça 29, p. 47) .
97.	Em relação à data do débito, apesar de a Superintendência do Banco do Brasil no Maranhão não ter fornecido, no prazo inicialmente concedido, o rol de transferências do Município de Pinheiro para a empresa Florescer durante o ano de 2017, no curso desta instrução, as informações solicitadas foram apresentadas pelo banco público por meio das peças 76 a 79. Examinando-as, mais precisamente a peça 77, verifica-se um conjunto de transferências que, somadas, igualam o valor contratado, conforme a seguinte tabela, que será utilizada como parâmetro na proposta de citação:
	Data
	 Valor 

	8/3/2017
	 R$    286.241,00 

	8/3/2017
	 R$    171.125,00 

	22/3/2017
	 R$    171.125,00 

	22/3/2017
	 R$    286.241,00 

	11/4/2017
	 R$    286.241,00 

	11/4/2017
	 R$    171.125,00 

	4/5/2017
	 R$    171.125,00 

	4/5/2017
	 R$    286.244,00 

	Total
	 R$   1.829.467,00 

98.	Já quanto ao Lote 2, a PAE Editora, por correio eletrônico dirigido ao TCU em 27/8/2019, informou que, no momento da consulta, só possuía em estoque os exemplares do 6º ao 9º ano, sendo que todos os livros da Coleção (mesmo os indisponíveis) custavam R$ 79,90 naquela oportunidade, preço similar ao da contratação analisada (peça 88) .
99.	Nas buscas do site do TCE/MA, constatou-se que, ao contrário da Coleção Conhecer e Crescer, não houve ampla contratação dos livros do Lote 2 no Estado do Maranhão no período analisado. Entretanto, identificou-se que, em 16/8/2017, a empresa Florescer foi contratada pela Prefeitura Municipal de Primeira Cruz/MA para fornecer esses livros pelo custo unitário de R$ 83,30 (peça 89) . 
100.	Ante essas constatações, a despeito da falta de apresentação de adequada justificativa para a escolha das obras e da ausência de comprovação do efetivo recebimento e distribuição dos livros, não foram identificados elementos que confirmassem superfaturamento nos itens do Lote 2.
III Falta de Entrega/Distribuição dos Livros 
III.1) Informações da PFC 140/2017 (peça 1) 
101.	A SCN informou a existência de indícios de malversação de recursos públicos, tendo em conta que os livros não teriam sido entregues em sua totalidade. Assim, a relação contratual teria servido para lavagem de dinheiro, com suposta prática de crimes de peculato, formação de quadrilha, emprego irregular de verbas ou rendas públicas, entre outros.	
III.2) Análise Inicial da Secex/MA (peça 37) 
102.	Na análise anterior da Secex/MA, considerou-se improcedente esta informação da SCN sob o fundamento de que, no âmbito das investigações conduzidas pelo Ministério Público Federal, teriam sido apresentados documentos comprobatórios do recebimento e da distribuição dos livros adquiridos.
III.3) Despacho do Ministro-Relator (peça 40) 
103.	O Ministro-Relator destacou que, embora o MPF tenha arquivado o Procedimento Preparatório que tratava de denúncia de igual teor desta SCN, era necessário que o TCU levantasse tais elementos de prova para dar substância à resposta requerida pela Comissão do Congresso Nacional, razão por que determinou a realização de diligência junto à Prefeitura Municipal de Pinheiro, para que apresentasse documentação comprobatória do recebimento e da efetiva distribuição dos materiais adquiridos. 
III.4) Respostas às diligências (peça 65) 
104.	Apesar de responder à diligência que continha questionamento acerca deste específico ponto (peça 43, p.3) , o Prefeito limitou-se a tratar de outros aspectos da contratação, sem abordá-lo e sem apresentar quaisquer elementos de prova da entrega dos livros e de sua efetiva distribuição aos alunos do Município.
III.5) Análise Conclusiva
105.	Em exame, mesmo considerando que o superfaturamento calculado na análise conclusiva da seção anterior já seria suficiente para configurar o débito, a sua imputação não deve se limitar ao montante equivalente à parcela a maior paga pelos livros, haja vista que a ausência de comprovação de efetiva entrega e distribuição dos materiais adquiridos junto ao TCU aponta para um prejuízo equivalente ao montante envolvido na relação contratual (R$ 1.829.467,00) .
106.	Nesse ponto, destaca-se que, na execução da despesa pública, a prestação de contas é premissa inafastável, cabendo ao gestor o ônus de comprovar a regular aplicação dos recursos administrados, dadas as disposições do art. 70, parágrafo único, da Constituição Federal, bem assim do art. 93 do Decreto-Lei 200/1967 c/c o art. 66 do Decreto 93.872/1986.
107.	Tal entendimento está consolidado nesta Corte de Contas, conforme se verifica nos Acórdão 1577/2014-TCU-Segunda Câmara, rel. ANDRÉ DE CARVALHO; 6.716/2015 - TCU -1ª Câmara, rel. AUGUSTO SHERMAN; 9.254/2015 - TCU - 2ª Câmara, rel. ANA ARRAES; 9.820/2015 - TCU - 2ª Câmara, rel.  RAIMUNDO CARREIRO; 659/2016 - TCU - 2ª Câmara, rel. MARCOS BEMQUERER; 1.322/2019 - TCU - 2ª Câmara, rel. ANA ARRAES e 2.764/2019 - TCU - 2ª Câmara, rel. ANA ARRAES.
108.	Oportunamente, depois de citados, caso os responsáveis logrem comprovar o efetivo recebimento e a subsequente distribuição dos livros, o alcance do débito poderá ficar limitado ao prejuízo decorrente do superfaturamento já apontado e do aspecto tratado nos próximos parágrafos, atinente à aquisição de livros em patamar superior ao demandado. Por ora, no entanto, não se comprovou de forma alguma a adequada utilização dos recursos públicos federais, ainda que a Prefeitura tenha sido expressamente concitada a fazê-lo.
109.	Agora, destaca-se que, apesar de o censo escolar do Inep informar que, no ano de 2017, o Município de Pinheiro/MA tinha um total de 3.262 alunos matriculados na educação infantil (peça 81) , a Prefeitura adquiriu, no mesmo exercício, por meio da contratação analisada, 10.000 obras didáticas voltadas para essa faixa-etária, sendo 5.000 apenas do título denominado 'Livro de Anotações Turma do Nariz', sem apresentar quaisquer justificativas para a quantidade demandada no processo de contratação. 
110.	Ressalta-se que, ante as características das obras adquiridas, cada unidade já seria suficiente para atender um aluno, especialmente porque não se tratam de livros de matérias individualizadas, mas sim de obras integradas, quer dizer, volumes que, em si, já trazem todas as matérias de cada ano. Assim, foram adquiridos livros da Coleção Conhecer e Crescer para 5.000 alunos, ante uma necessidade de 3.262. Da mesma forma, foram adquiridas 5.000 unidades do 'Livro de Anotações Turma do Nariz', ante a mesma demanda de 3.262 matriculados.
111.	Ainda que não estivesse em discussão a falta de recebimento dos livros pela Prefeitura, o que elevou o prejuízo à totalidade dos gastos contratuais, a constatação de que foram adquiridos livros em quantidade muito superior à necessidade municipal (53% a mais no caso do Lote 1) já constituiria, por si, prejuízo a ser imputado aos responsáveis.
112. 	Nesse sentido, a comprovação da regularidade da utilização dos recursos do Fundeb, para além da simples aferição da conformidade da natureza dos gastos com o rol das despesas permitidas nas leis de regência, pressupõe a efetiva aplicação dos meios adquiridos (no caso, livros) nas atividades-alvo daquele Fundo, quer dizer, na educação básica. E se se adquiriu livros em quantidade superior ao público potencial, não é lícito dizer que foram atendidos os objetivos do Fundeb, mas sim que houve, no mínimo, desvio de finalidade na aplicação de seus recursos. 
113.	E sequer se pode alegar a composição de um estoque que visasse atender aos anos seguintes, pois, já em 2018, a Prefeitura Municipal realizou nova contratação, desta feita com a empresa IPDH, visando atender o mesmo público-alvo, com a aquisição de mais 7.800 exemplares (peça 80) . 
114.	Ressalta-se apenas, em relação a esta aquisição, que cada livro da coleção adquirida em 2018 (Descobrir Aprender) não é composto por todas as matérias de cada série, sendo necessário, para atendê-las integralmente, adquirir dois livros por aluno: um, composto por 'Linguagens e Matemática'; e outro, por 'Natureza e Sociedade'. Dessa forma, para uma comparação fiel com a Coleção Conhecer e Crescer, que agrega todas as matérias de cada ano, deve-se considerar que a nova contratação alcançou 3.900 unidades (= 7.800/2) , patamar este muito mais próximo do número de alunos registrados no Censo Escolar do Inep, ainda que também o exceda. 
115.	Na mesma linha, o Lote 2 também apresentou discrepância entre o volume de livros adquiridos da empresa Florescer (14.330) e a quantidade de matrículas registradas no ensino fundamental em 2017 (1º ao 9º ano) , conforme censo escolar do Inep (12.442) , tal qual demonstrado nas peças 27, p. 20-22, e 90. 
116.	Apesar da menor importância desse excedente (15%) , quando comparado com o dos livros da educação infantil (53%) , nenhum dos dois quantitativos foi de alguma forma justificado no processo administrativo de escolha e de contratação da empresa Florescer. Logo, também em relação ao Lote 2, não restou demonstrada a legitimidade do gasto adicional, em afronta ao seguinte dispositivo da Lei 8.666/1993:
Art. 15. As compras, sempre que possível, deverão:
 (...) 
§ 7º Nas compras deverão ser observadas, ainda:
 (...) 
II - a definição das unidades e das quantidades a serem adquiridas em função do consumo e utilização prováveis, cuja estimativa será obtida, sempre que possível, mediante adequadas técnicas quantitativas de estimação; (grifou-se) 
117.	Ante esse quadro, mesmo que os gestores citados comprovem, na tomada de contas especial, a efetiva entrega e distribuição dos livros, restará ainda o seguinte débito, que agrega a parcela referente ao superfaturamento, associado com o número de livros equivalente ao patamar de matrículas, bem como a que atine ao valor total pago pelos livros excedentes: 
Apuração de Débito - Excesso de livros e superfaturamento
	Lote
 (a) 
	Coleção
 (b) 
	Livros
 (c) 
	Censo
 (d) 
	Excesso
 (e = c - d) 
	Valor unitário
 (f) 
	Débito
 (g = e * f) 

	1
	Conhecer e Crescer
	5.000
	3.262
	1.738
	R$ 125,00
	R$ 217.250,00

	1
	Livro de Anotações Turma do Nariz¹
	5.000
	3.262
	1.738
	R$ 11,90
	R$ 20.682,20

	2
	Conhecendo o Meio Ambiente
	14.330
	12.442
	1.888
	R$ 79,90
	R$ 150.851,20

	Subtotal por excesso de livros (ST1) 
	R$ 388.783,40

	Lote
 (a) 
	Coleção
 (b) 
	Censo
 (c) 
	Preço
 (d) 
	Referência
 (e) 
	Excesso
 (f = d - e) 
	Débito
 (g = c * f) 

	1
	Conhecer e Crescer
	3.262
	R$ 125,00
	R$ 95,00
	R$ 30,00
	R$ 97.860,00

	1
	Livro de Anotações Turma do Nariz¹
	3.262
	R$ 11,90
	R$ 0,00
	R$ 11,90
	R$ 38.817,80

	2
	Conhecendo o Meio Ambiente
	12.442
	R$ 79,90
	R$ 79,90
	R$ 0,00
	R$ 0,00

	Subtotal por superfaturamento (ST2) 
	R$ 136.677,80

	Prejuízo total (ST1 + ST2) 
	R$ 525.461,20

1 No caso do livro 'Anotações Turma do Nariz', computou-se a totalidade dos itens adquiridos, dado que a necessidade de aquisição da obra não foi objeto dos estudos que justificaram a inexigibilidade, e que ela é fornecida gratuitamente pela Editora.
118.	Apesar disso, conforme já destacado, propõe-se a instauração de tomada de contas especial e a citação do Prefeito de Pinheiros e do correspondente Secretário Municipal de Educação pela totalidade dos recursos transferidos à empresa Florescer, nos termos da matriz de responsabilização do 'Anexo I'.
IV Repasses ao Prefeito
IV.1) Informações da PFC 140/2017 (peça 1) 
119.	Segundo a SCN, outros representantes de editoras que atuam no mesmo Município teriam informado que, para ganhar contratos, a empresa Florescer repassaria 50% do valor contratual ao Prefeito.
IV.2) Análise Inicial da Secex/MA (peça 37) 
120.	Em sua instrução, a Secex/MA concluiu pela falta de comprovação deste apontamento do solicitante, e destacou que, além de a empresa Florescer atuar há bastante tempo junto a diversos municípios maranhenses, essa suspeita já havia sido descartada pelo MPF, na oportunidade em que decidiu pelo arquivamento da investigação conduzida por aquele Parquet. 
IV.3) Despacho do Ministro-Relator (peça 40) 
121.	O Ministro-Relator não solicitou análises adicionais sobre este tópico.
IV.4) Respostas às diligências (peça 65) 
122.	Apesar de não ser inquirido de forma específica sobre essa suspeita levantada na SCN, o Prefeito, ao responder assuntos já tratados nos tópicos anteriores, apresentou a dinâmica de escolha das obras, que, em tese, demonstraria a lisura do processo.
IV.5) Análise Conclusiva
123.	Em alinhamento com a instrução anterior, não foram identificados elementos que, de forma peremptória, conduzissem à conclusão de que gestores municipais tenham recebido vantagens indevidas. Entretanto, as novas informações levantadas nesta fase processual dão conta de possíveis vícios em contratações da empresa Florescer no Estado do Maranhão, especialmente as peculiaridades das composições de preços de vários pregões presenciais e de inexigibilidades, bem como o acréscimo injustificado do número de livros adquiridos (de 53%, no caso da Coleção Conhecer e Crescer, patamar muito próximo dos supostos repasses de 50% aventados nas denúncias das distribuidoras concorrentes da Florescer) .
124.	Dessa forma, apesar não se concluir pelo efetivo recebimento de vantagem indevida, propugna-se pela necessidade de maiores investigações serem conduzidas por órgãos que possuam instrumentos distintos - e mais incisivos - daqueles facultados aos tribunais de contas. Por isso, e considerando o caráter híbrido dos recursos envolvidos nos diversos contratos firmados pela empresa Florescer no Maranhão, propõe-se o envio de cópia integral deste processo à Procuradoria da República no Estado do Maranhão e ao Ministério Público do Estado do Maranhão.  Propõe-se, igualmente, a remessa de cópia ao TCE/MA.
CONCLUSÃO
125.	Visando atender à determinação do despacho constante da peça 40, este exame técnico analisou, em quatro tópicos, as possíveis irregularidades aventadas na PFC 140/2017, abordando os aspectos acerca dos quais o Ministro-Relator requereu complementação.
126.	No primeiro tópico, considerou-se que, apesar de a empresa Florescer, no período de referência, possuir exclusividade de representação das editoras responsáveis pelas obras adquiridas no Estado do Maranhão, o processo de inexigibilidade não apresentou elementos suficientes para comprovar a necessidade de aquisição dos específicos livros escolhidos, tampouco a adequação dos preços praticados e das quantidades demandadas, viciando a contratação direta (itens 14-55 desta instrução) .
127.	Apesar dessa constatação, não se apresentou proposta específica de audiência dos responsáveis porque, considerando que a conduta também contribuiu para a ocorrência de prejuízo ao erário, ao lado das outras irregularidades a seguir apresentadas, se propugna pela instauração de tomada de contas especial e citação dos gestores, em formato que abranja todo o conjunto de ações/omissões que concorreram de alguma forma para o débito.
128.	No segundo tópico, constatou-se superfaturamento da ordem de R$ 209.500,00, associado com o Lote 1, tendo por referência outras contratações da empresa Florescer e de seus concorrentes junto a municípios maranhenses e de outros estados desde 2015 até 2019. Entretanto, não se adotou como parâmetro para a citação proposta o referido valor, dada a falta de comprovação de recebimento e de efetiva distribuição dos livros adquiridos e a aquisição de livros em quantidade superior ao número de matrículas do Município, a seguir detalhados (itens 56-100 desta instrução) .
129.	Demonstrou-se, ademais, que o Grupo Florescer, no período citado, foi contratado por diversos municípios maranhenses, em pactos que alcançaram quase R$ 43 milhões, e que parcela relevante dessas contratações foi realizada sem licitação ou mediante pregões em que a empresa Florescer era a única concorrente, e cujos preços de referência foram construídos a partir de consultas dirigidas a um mesmo grupo de pretensos interessados. Ante tais sinais, e considerando o caráter híbrido dos recursos envolvidos, propõe-se enviar cópia integral deste processo à Procuradoria da República no Estado do Maranhão, à Controladoria Geral da União no Estado do Maranhão, ao Ministério Público do Estado do Maranhão e ao Tribunal de Contas do Estado do Maranhão.
130.	No terceiro tópico, constatou-se que os elementos recebidos não eram suficientes à comprovação de que os livros adquiridos foram efetivamente entregues à Prefeitura e distribuídos aos alunos da Rede Municipal de Educação (itens 101-118 desta instrução) . 
131.	Ademais, evidenciou-se que o quantitativo adquirido ultrapassava consideravelmente o número de matrículas do Município de Pinheiro no exercício de 2017, conforme Censo Escolar do Inep. Por conseguinte, considerou-se que, mesmo em um cenário no qual se comprovasse a efetiva entrega e distribuição dos livros, ainda assim subsistiria débito, segregado nestas duas parcelas: i) uma, referente ao superfaturamento apresentado no quantitativo de livros necessários ao atendimento do número de matrículas do Censo Escolar 2017 (R$ 136.677,80) ; e ii) outra, relacionada ao custo total dos livros adquiridos que excederam a quantidade necessária ao atendimento dos alunos matriculados (R$ 388.783,40) , perfazendo R$ 525.461,20.
132.	No quarto tópico, concluiu-se que os elementos processuais não permitem apontar efetivo recebimento de vantagem indevida por parte do Prefeito de Pinheiro/MA. Ressaltou-se, entretanto, que os mesmos subsídios levantados nesta ação de controle poderiam ser úteis a outras instâncias que detenham instrumentos próprios de investigação, mais incisivos, especialmente porque o excesso do volume contratado (53%) aproxima-se do aventado benefício indevido que seria pago pela empresa Florescer aos responsáveis pelas contratações públicas (50%) , e porque foram identificados diversos certames e inexigibilidades com indícios de vícios normalmente presentes em direcionamentos de contratações (itens 119-124 desta instrução) .
133.	Ante essas considerações, propõe-se, além dos encaminhamentos já citados, instaurar tomada de contas especial, realizar a citação do Prefeito Municipal de Pinheiro/MA e do correspondente Secretário de Educação (pelo valor total do contrato) , considerar integralmente atendida esta SCN, comunicar as constatações e encaminhamentos adotados à Comissão solicitante e arquivar o processo por cumprimento de seu objetivo.
PROPOSTA DE ENCAMINHAMENTO
134.	Diante do exposto, submetem-se os autos à consideração superior, propondo:
	a) considerar integralmente atendida esta Solicitação do Congresso Nacional, nos termos do art. 17, inciso II, da Resolução - TCU 215/2008; 
	b) comunicar à Comissão de Fiscalização Financeira e Controle da Câmara dos Deputados que a fiscalização requerida por meio da PFC 140/2017, encaminhada pelo Ofício nº 50/2018/CFFC-P, de 22 de maio de 2018, e que versa sobre possíveis irregularidades na contratação de fornecimento de livros didáticos por parte da Prefeitura Municipal de Pinheiro/MA, foi realizada por este Tribunal sob o processo TC Processo 015.889/2018-1, do qual constam as seguintes conclusões e encaminhamentos:
	b.1) a empresa Florescer Distribuidora de Livros Educacionais Ltda, CNPJ 08.286.688/0001-20, ao tempo de sua contratação pela Prefeitura Municipal de Pinheiro/MA de que trata a PFC 140/2017, era representante exclusiva da Editora Escala Educacional e da PAE Editora, razão pela qual, ainda que essas editoras também realizassem vendas diretas aos consumidores finais, apresentava-se, nesse ponto, situação autorizativa da contratação por inexigibilidade de licitação de que trata o art. 25, inciso I, da Lei 8.666/1993, dado o entendimento do TCU acerca da exclusividade relativa, materializado nos Acórdão 3290/2011-TCU-Plenário, rel. Ministro José Jorge, 95/2007 - TCU - Plenário, rel. Ministro Benjamin Zymler e 6803/2010 - TCU - 2ª Câmara, rel. Ministro-Substituto André de Carvalho;
	b.2) não foram identificados elementos comprobatórios de que a empresa Florescer tenha realizado pagamentos indevidos ao Prefeito do Município de Pinheiro/MA;
	b.3) constatou-se, em consultas ao site do Tribunal de Contas do Estado do Maranhão, que a empresa Florescer e outras pertencentes ao mesmo grupo, firmaram dezenas de contratos com municípios maranhenses, entre os anos de 2015 e 2019, em valor total superior a R$ 43 milhões, e que, em parcela relevante dessas contratações, os preços praticados foram estabelecidos a partir de pedidos de cotação dirigidos a um mesmo grupo de empresas, que não participava desses certames;
	b.4) identificou-se que o processo administrativo de escolha dos livros didáticos, do qual resultou a contratação por inexigibilidade de licitação da empresa Florescer, não apresentava elementos mínimos para que fossem atendidos os comandos do art. 26, incisos II e III, da Lei 8.666/1993, atinentes à necessidade de justificação da escolha do fornecedor e do preço praticado;
	b.5) identificou-se superfaturamento dos livros do Lote 1 da contratação, no valor de R$ 209.500,00;
	b.6) identificou-se que, em relação ao Lote 1 da contratação, o quantitativo de livros adquiridos excedeu em mais de 53% o número de alunos matriculados em 2017 no Município de Pinheiro/MA; e o Lote 2, em mais de 15%, segundo dados do Censo Escolar do Inep;
	b.7) não foram apresentados nos autos elementos comprobatórios de que os livros adquiridos tenham sido efetivamente entregues pela empresa Florescer à Prefeitura Municipal de Pinheiro/MA, tampouco de sua posterior distribuição às unidades escolares;
	b.8) considerando a constatação do item 'b.6' acima, o Tribunal concluiu que, ainda que se comprove, no âmbito de tomada de contas especial a ser instaurada, a entrega e a efetiva distribuição dos livros adquiridos, remanescerá prejuízo composto por estas duas parcelas: i) totalidade dos recursos aplicados na aquisição dos livros que excederam o número de matrículas constante do Censo Escolar do Inep no exercício de 2017 (R$ 388.783,40) ; e ii) valor do superfaturamento unitário apurado multiplicado pelo número de matrículas informado no Censo Escolar do Inep de 2017 (R$ 136.677,80) , perfazendo R$ 525.461,20;
	b.9) todas essas constatações têm caráter preliminar, pois ainda será necessário que o Tribunal analise as alegações de defesa dos responsáveis citados em tomada de contas especial;
	b.10) em face dessas constatações, o Tribunal resolveu:
	b.10.1) instaurar tomada de contas especial;
	b.10.2) realizar a citação do Prefeito Municipal de Pinheiro/MA e do correspondente Secretário de Educação, para que respondam, solidariamente, por débito equivalente ao valor total da contratação, tendo em vista que não comprovaram a efetiva entrega e distribuição dos livros adquiridos; 
	b.10.3) encaminhar cópia integral dos autos à Procuradoria da República no Estado do Maranhão, à Controladoria Geral da União no Estado do Maranhão, ao Ministério Público do Estado do Maranhão e ao Tribunal de Contas do Estado do Maranhão;
	c) converter o processo em tomada de contas especial, com fundamento no art. 197 do Regimento Interno, c/c art. 4º, § 4º, da Instrução Normativa - TCU 71/2012 e com o art. 17, inciso II, da Resolução - TCU 215/2008, e realizar a citação do Sr. João Luciano Silva Soares, CPF XXX.465.943-XX, na função de Prefeito do Município de Pinheiro/MA, e do Sr. Augusto Cesar Miranda Rodrigues, CPF XXX.416.003-XX, na função de Secretário de Educação do Município de Pinheiro/MA, com fundamento nos artigos 10, § 1º, e 12, incisos I e II, da Lei 8.443/1992 c/c o art. 202, incisos I e II, do RI/TCU, para, no prazo de quinze dias, apresentarem alegações de defesa quanto à irregularidade detalhada a seguir:
c.1)  Irregularidade:  Falta de comprovação da boa e regular aplicação de recursos do Fundeb na aquisição de livros didáticos pelo Município de Pinheiro/MA, materializada por meio do Contrato 015/INEX/004/2017, causando prejuízo decorrente de falhas na apresentação das razões de escolha do fornecedor e da justificativa de preços, de superfaturamento da contratação, de aquisição de livros em patamar superior ao nível de matrículas e de ausência de comprovação de entrega e de efetiva distribuição das obras adquiridas;
c.2)  Conduta: Deixar de adotar, na função de Prefeito e de Secretário Municipal de Educação, medidas para garantir que o processo de escolha e de aquisição dos livros didáticos fosse conduzido de forma imparcial, a preço justo, com quantitativo adequado e que resultasse na efetiva entrega e distribuição das obras adquiridas;
c.3)  Dispositivos violados: Constituição Federal, art. 37, caput, c/c art. 70, parágrafo único; Decreto-lei 200/67, art. 93; Lei 8.666/1993, artigos 26, parágrafo único, incisos II e III, e 15, § 7º, inciso II;
e/ou recolher aos cofres do Fundo de Manutenção e Desenvolvimento da Educação Básica e de Valorização dos Profissionais da Educação (Fundeb) as quantias abaixo indicadas, referentes à irregularidade e à conduta de que tratam os itens 'c.1' e 'c.2' acima, atualizadas monetariamente a partir das respectivas datas até o efetivo recolhimento, abatendo-se na oportunidade a quantia eventualmente ressarcida, na forma da legislação em vigor.
	VALOR ORIGINAL
	DATA DA OCORRÊNCIA

	R$ 457.369,00
	08/03/2017

	R$ 457.369,00
	22/03/2017

	R$ 457.369,00
	11/04/2017

	R$ 457.369,00
	04/05/2017

		   Valor atualizado até 17/10/2019: R$ 1.985.332,91 (peça 91) 
	d) remeter cópia integral deste processo à Procuradoria da República no Estado do Maranhão, à Controladoria Geral da União no Estado do Maranhão, ao Ministério Público do Estado do Maranhão e ao Tribunal de Contas do Estado do Maranhão;
	e) encerrar este processo, com fundamento no art. 169, inciso III, do RI/TCU."
	É o relatório.

Fabyo Barros Lima (40955/OAB-MA) e outros, representando Prefeitura Municipal de Pinheiro/MA.

Não atuou.

SOLICITAÇÃO DO CONGRESSO NACIONAL. CONTRATAÇÃO POR INEXIGIBILIDADE NA AQUISIÇÃO DE LIVROS DIDÁTICOS POR MUNICÍPIO MARANHENSE. INDÍCIOS DE IRREGULARIDADE NA CONTRATAÇÃO DIRETA, NOS PREÇOS PRATICADOS E NA ENTREGA DO MATERIAL. LEVANTAMENTO DE INFORMAÇÕES. CONSTATAÇÃO DE IRREGULARIDADES. CONSIDERAÇÕES SOBRE A AQUISIÇÃO DE LIVROS POR INEXIGIBILIDADE DE LICITAÇÃO COM BASE EM EXCLUSIVIDADE RELATIVA. CONHECIMENTO E ATENDIMENTO INTEGRAL DA SOLICITAÇÃO. ENCAMINHAMENTO DE INFORMAÇÕES. CONVERSÃO EM TCE. ARQUIVAMENTO DESTE PROCESSO.

SOLICITAÇÃO DO CONGRESSO NACIONAL (SCN)

Secretaria de Controle Externo da Educação (SecexEduc).

Trata-se de solicitação do Congresso Nacional formulada pelo Presidente da Comissão de Fiscalização Financeira e Controle (CFFC) da Câmara dos Deputados, com base na Proposta de Fiscalização e Controle (PFC) 140/2017, de autoria do Deputado Expedito Netto, no sentido da realização de fiscalização no Contrato 015/INEX/004/2017, celebrado entre o Município de Pinheiro/MA e a empresa Florescer Editora e Distribuidora de Livros Educacionais Ltda. (CNPJ 08.286.688/0001-20) , decorrente de processo de inexigibilidade de licitação e custeado com recursos do Fundeb.
2.	Na justificação que acompanhou a proposta, foram alinhados os seguintes aspectos:
	a) o Contrato 15/2017, originado de processo de inexigibilidade de licitação, foi celebrado com a empresa Florescer Editora e Distribuidora de Livros Educacionais Ltda. e custeado por recursos do Fundeb, no valor de R$ 1.829.467,00;
	b) a contratada não possuiria exclusividade para fornecimento dos livros didáticos adquiridos;
	c) teria ocorrido repasse ao prefeito municipal de percentual dos valores pagos à contratada como contrapartida pela contratação;
	d) os livros da coleção "Conhecer e Crescer", da editora Escala Educacional teriam sido adquiridos por valores superiores aos comercializados pela editora na internet, o que caracterizaria superfaturamento; e
	e) os livros adquiridos não teriam sido entregues à Prefeitura ou não teriam sido distribuídos aos alunos da rede municipal.
3.	Conforme se verifica na fl. 12 da peça 28, os recursos que custearam a despesa objeto da solicitação referem-se à parcela de 40% do antigo Fundeb. Considerando que o Município de Pinheiro recebeu recursos federais a título de complementação no exercício de 2017, fica fixada a competência desta Corte para atuar no caso. Em vista do preenchimento dos demais requisitos de admissibilidade aplicáveis, cumpre conhecer desta solicitação do Congresso Nacional.
4.	A fim de atender à solicitação, a Sec-MA efetuou levantamentos de dados e diligências, que revelaram os fatos que se seguem:
	a) foram adquiridos livros da Coleção "Conhecer e Crescer", da Editora Escala Educacional, para o lote 1 (Livros Didáticos da Educação Infantil) , e livros da coleção Conhecendo o Meio Ambiente, da editora PAE, para o lote II (Livros Didáticos do Ensino Fundamental I e II) ;
	b) a escolha dos livros foi justificada por meio de parecer técnico de equipe da Secretaria Municipal de Educação, com base na proposta pedagógica do município e nas orientações do Conselho Nacional de Educação (CNE/CEB) , da Lei 9.394/1996 (LDB) e do Referencial Curricular Nacional para Educação Infantil (RECNEI) ;
	c) conforme justificativa e documentos constantes do processo de inexigibilidade, os preços praticados seriam equivalentes ou inferiores aos propostos pela empresa em outros órgãos públicos, bem como aos de livros semelhantes;  
	d) constaram do processo declarações de exclusividade emitidas pela Associação dos Livreiros do Estado do Maranhão (ALEM) , Escala Educacional, PAE Editora e Distribuidora de Livros e Câmara Brasileira de Livro (CBL) ;
	e) o Ministério Público Federal, por meio da Procuradoria da República no Maranhão, instaurou o Procedimento Preparatório 1.19.000.001393/2017-06 para investigar os mesmos fatos, concluindo pelo arquivamento ante a ausência de evidência de irregularidades;
	f) no referido procedimento preparatório, foram apresentados ao MPF documentos que comprovaram a distribuição do material didático pelo município;
	g) o MPF descartou a existência de superfaturamento por considerar inviável o parâmetro de preço adotado para comparação ante as diferenças nas condições de venda na internet, entre elas, o pagamento antecipado via cartão ou boleto com envio posterior e a incerteza quanto à manutenção da oferta de preços ante os custos de logística/frete envolvidos no fornecimento em grande escala;  
	h) encontrava-se em tramitação na Justiça Estadual a Ação Civil de Improbidade Administrativa (Processo 0800597-91.2018.8.10.0052) , ajuizada pelo Ministério Público do Estado do Maranhão para tratar do mesmo assunto, com deferimento de liminar de indisponibilidade de bens ante indícios de superfaturamento na aquisição, no valor de R$ 566.600,00, calculado com base no menor preço colhido em pesquisa na internet.
5.	A partir desse conjunto de informações, a Sec-MA entendeu que a conclusão pelo arquivamento conforme adotado pela Procuradoria da República no Maranhão seria a mais adequada em face dos seguintes elementos e fundamentos:
	a) houve o cumprimento do requisito disposto no art. 25, inciso I, da Lei 8.666/1993, já que declaração da CBL atestou que a editora Escala Educacional edita e publica exclusivamente em todo o território nacional a coleção "Conhecer e Crescer" - Educação Infantil e que essa editora, por sua vez, autorizou a distribuição e a comercialização exclusivas pela Florescer Editora e Distribuidora de Livros no Estado do Maranhão; a PAE Editora e Distribuidora de Livros também atestou a exclusividade da empresa; desse modo, verificou-se a exclusividade relativa do fornecedor, i.e. limitada a uma área determinada, situação aceita pela jurisprudência do TCU (por exemplo, Acórdão 6803/2010-TCU-Segunda Câmara, relator Ministro-Substituto André de Carvalho) ;
	b) foi elaborada justificativa técnica quanto à escolha dos livros didáticos;
	c) constou do processo a justificativa de preço demonstrando a razoabilidade do preço contratado diante de outras contratações públicas e dos preços de livros similares;
	d) a comparação de preços anexada à ação judicial ajuizada pelo MPE padecia de falhas, uma vez que não foram consideradas outras aquisições públicas, bem como as diferenças nas condições de venda na internet;
	e) foram apresentados ao MPF documentos relativos à distribuição do material didático.
6.	Em conclusão, a Sec-MA entendeu não haver indícios de distorções na contratação examinada.	 Assim, a unidade técnica propôs conhecer da solicitação, prestar à comissão solicitante as informações levantadas, dar ciência ao Ministério Público Estadual do presente feito, considerar a solicitação integralmente atendida e arquivar o processo.
7.	Divergi desse encaminhamento por entender que a questão necessitava de maior detalhamento no tocante aos pontos que formaram o pano de fundo da presente solicitação: o enquadramento da despesa, a existência de processo com critérios definidos de escolha dos livros, a comprovação da exclusividade e os limites dessa exclusividade concedida pelas editoras à distribuidora contratada, a adequação dos preços praticados e a comprovação da entrega do material.
8.	Assim, determinei que os autos fossem remetidos para a SecexEducação para realização de diligência ao FNDE, à Prefeitura Municipal de Pinheiro/MA e às editoras a fim de obter os elementos necessários à análise. Ademais, determinei que fosse verificada a adequação dos preços praticados, bem como fosse colhida à manifestação do Ministério da Educação sobre o processo e os riscos envolvidos na aquisição de livros por meio de inexigibilidade.
9.	Passo a expor cada tópico separadamente nas seções a seguir. 
II - Enquadramento da Despesa
10.	As aquisições objeto desta solicitação foram efetuadas junto à empresa Florescer Editora e Distribuidora por meio de inexigibilidade de licitação, resultando no desembolso da quantia de R$ 1.829.467,00 no exercício de 2017, conforme os seguintes lotes:
	a) Lote 1: conjunto de quatro itens associados a livros didáticos da educação infantil, todos da Editora Escala Educacional, ao custo total de R$ 684.500,00, sendo: i) três deles da "Coleção Conhecer e Crescer Livro em Brochura" (II, III e IV) , com cada volume integrado pelas matérias de Português, Matemática, Ciências, Geografia, História e Conhecimentos Gerais e Naturais, totalizando cinco mil unidades, ao valor unitário de R$ 125,00 e total de R$ 625.000,00; e ii) um item denominado "Livro de Anotações Turma do Nariz", com cinco mil unidades, ao custo unitário de R$ 11,90 e total de R$ 59.500,00; e
	b) Lote 2: conjunto de nove itens associados a livros didáticos da "Coleção Conhecendo o Meio Ambiente" (do 1º até o 9º ano do ensino fundamental) , da PAE Editora, totalizando 14.330 livros, ao valor unitário de R$ 79,90 e total de R$ 1.144.967,00.
11.	As despesas foram custeadas com recursos da parcela de 40% do antigo Fundeb, sob o fundamento do disposto no art. 70, inciso VIII, da LDB, que permite a utilização desses recursos na aquisição de material didático-escolar.
12.	Questionado sobre o enquadramento, o FNDE respondeu que os referidos dispêndios, por serem espécie de despesa com manutenção e desenvolvimento do ensino (MDE) para a educação básica, podiam ser custeados com recursos do Fundeb, nos termos do art. 21 da Lei 11.494/2007.
13.	Também se questionou do FNDE se os livros em tela poderiam ter sido adquiridos por meio do Programa Nacional do Livro Didático e Material Escolar (PNLD) , atualmente regido pelo Decreto 9.099/2017. 
14.	O objetivo desta última indagação foi verificar se a Prefeitura teria despendido recursos na aquisição de livros já incluídos no PNLD. Registre-se que a sistemática de compra de livros do programa é centralizada na esfera federal e contém mecanismos de controle, que buscam dar transparência ao processo de escolha e assegurar que o material adquirido atenda a padrões de economicidade e de qualidade pedagógica e física. Em linhas gerais, são cumpridas as etapas, a saber:
	- o lançamento de edital nacional, com exigências técnicas e físicas para habilitação e inscrição das obras pelas editoras;
	- a avaliação pedagógica dos livros efetuada por comissão técnica coordenada pelo Ministério da Educação, conforme critérios estabelecidos no edital;
	- a edição do guia do livro didático para orientar a escolha a ser efetuada pelas escolas;
	- a realização dos pedidos pelas escolas em aplicativo específico disponível na página do FNDE na internet;
	- a consolidação dos pedidos de todas as escolas cadastradas no programa;
	- a realização de negociação pelo FNDE junto às editoras, seguida da aquisição por inexigibilidade de licitação, com preços significativamente menores que os praticados no mercado, em vista da eliminação do intermediário e do ganho de escala, segundo informado pelo FNDE;
	- a produção dos livros, com acompanhamento do Instituto de Pesquisas Tecnológicas para verificação das características físicas e da aderência a normas ABNT e ISO;
	- a distribuição dos livros realizada pela ECT, levando-os diretamente das editoras até as escolas (sede municipal) ou às Prefeituras (zona rural) , com acompanhamento técnico do FNDE e das secretarias estaduais de educação.
15.	Consoante esclarecido pelo FNDE, os livros em tela não integraram o acervo do PNLD nos exercícios de 2016 e 2017. Ainda foi informado que os livros somente poderiam ter sido incluídos no programa caso sua escolha obedecesse a todo o trâmite de seleção e controle de obras e fornecedores aplicáveis.
16.	Ao analisar o tópico, a SecexEducação entendeu que a contratação foi feita com base no devido suporte legal, considerando que: 
	a) o art. 21 da Lei 11.494/2007 preconiza a necessidade de os recursos do Fundeb serem aplicados em ações consideradas como de manutenção e desenvolvimento do ensino (MDE) para a educação básica;
	b) ao elencar as despesas que podem ser consideradas como MDE, o art. 70 da Lei 9.394/1996 (LDB) inclui em seu rol a "aquisição de material didático-escolar" (inciso VIII) , conceito que abrange livros didáticos; e 
	c) por seu conteúdo, as obras adquiridas eram destinadas aos alunos da educação básica.	
17.	Diante dessas informações, conclui-se que não foi constatada irregularidade no enquadramento da despesa na parcela de 40% de recursos do antigo Fundeb.
III - Processo de Escolha dos Livros
18.	Conforme o art. 26, parágrafo único, da Lei 8.666/1993, deve constar do processo de inexigibilidade, entre outros elementos, a razão de escolha do fornecedor.
19.	A escolha do fornecedor, especialmente no caso da aquisição de livros, afigura-se em ponto crítico no processo de inexigibilidade em face do risco de que venham a ocorrer o direcionamento e a corrupção dos agentes públicos responsáveis. É certo que não cabe ao TCU interferir nas escolhas discricionárias do gestor. Todavia, deve o Tribunal examinar o respectivo ato administrativo sob o prisma dos princípios que regem a Administração Pública, em especial os princípios da motivação e da economicidade.
20.	A fim de verificar se efetivamente houve processo formal de escolha dos livros e se foram aplicados critérios objetivos e fundamentados na seleção do material, determinei que fosse realizada diligência à Prefeitura Municipal de Pinheiro/MA para que fossem apresentadas cópias de documentos como:
	a) o processo formalizado para seleção dos livros constantes dos lotes 1 e 2;
	b) as propostas pedagógicas que embasaram as justificativas de escolha;
	c) a relação das editoras e dos respectivos livros/coleções que foram apresentados para exame pelos responsáveis pela escolha dos livros/coleções a serem adquiridos;
	d) eventuais correspondências/materiais enviados pelas editoras encaminhando livros/coleções para análise;
	e) pareceres e/ou análises comparativas referentes aos livros/coleções considerados no processo de escolha.
 21.	A Prefeitura Municipal não apresentou esses documentos, mas apenas uma ata de reunião para escolha dos livros didáticos, assinada somente pela Secretária Adjunta de Educação, sem menção aos outros participantes. Nessa ata, é registrado que algumas obras teriam sido examinadas e descartadas por não se adequarem à proposta pedagógica do município. No entanto, não foram anexados pareceres, análises comparativas ou mesmo a proposta didática.
22.	Na cópia dos processos licitatórios, obtida originalmente pela Sec-MA, constaram pareceres com justificativas vazadas nos seguintes termos:
	
	- Lote 1 (coleção Conhecer e Crescer, da Editora Escala Educacional - fls. 15-peça 27) :
		
	"Cabe ressaltar que foi realizada uma análise minuciosa deste material antes da escolha definitiva. Todas as editoras que apresentaram as suas coleções foram tratadas igualitariamente; ou seja, com respeito e com crédito de confiança, restando aos responsáveis pela análise, escolher o que mais se adequa as necessidades que envolvem a realidade local e aos interesses didáticos e pedagógicos no processo educativo do público infantil. Registrou-se a apreciação do material de outras editoras onde os títulos disponíveis no mercado, contêm atividades dirigidas desvinculadas da nossa Proposta Pedagógica, não atendendo aos princípios de autonomia e construção do saber, portanto são inadequados e inviabilizam, portanto, o trabalho dos professores."
	- Lote 2 (coleção Conhecendo o Meio Ambiente, da editora PAE) :
	"O título mais se adequa às exigências desta superintendência, constatado através de análise feita por parte dos especialistas em educação, que é o livro da Coleção Conhecendo o Meio Ambiente (1° ao 9° Ano) do Autor: Wagner Feldmann, editado pela PAE Editora.
	Ressalta-se, que tanto o conteúdo, como a metodologia utilizada no livro da Coleção Conhecendo o Meio Ambiente (1° ao 9° Ano) do Autor: Wagner Feldmann, da PAE Editora, apresenta características específicas, tornando-o indispensável, essencial e indiscutivelmente o mais adequado à execução do trabalho pedagógico da Rede de Ensino do Município de Pinheiro-MA.
	Cabe ressaltar que os demais títulos disponíveis no mercado contêm atividades dirigidas desvinculadas da nossa Proposta Pedagógica, não atendendo aos princípios de autonomia e construção do saber, portanto são inadequados e inviabilizam, portanto, o trabalho dos nossos professores e a aprendizagem de nossas crianças."
23.	Em acréscimo, a unidade técnica constatou que, no processo de contratação (peça 28) , foram mencionadas obras, a título de comparação, que tratam do tema "meio ambiente" sob a ótica do Direito e da Arquitetura, sem vinculação com o ensino fundamental. Observe-se, ainda, que os referidos livros não foram referenciados na ata de suposta reunião encaminhada.
24.	Também foi anotado pela SecexEducação que outros municípios maranhenses efetuaram aquisições de coleções congêneres e que o próprio Município de Pinheiro adquiriu conjunto de livros diverso, de outro fornecedor, no exercício de 2018. Segundo a Secex, esses fatos demonstram que havia ofertas alternativas que exigiam a realização de estudos para orientar a escolha.
25.	Em conclusão, a unidade instrutiva considerou que houve violação ao disposto no art. 26, parágrafo único, incisos II e III, da Lei 8.666/93, que preconiza a necessidade de o gestor justificar a escolha do fornecedor e o preço praticado nas contratações fundamentadas em dispensa ou inexigibilidade de licitação. Embora seja irregularidade passível de ocasionar a audiência dos agentes públicos que atuaram no caso, a Secretaria deixou para formular proposta de encaminhamento no tópico relativo à análise dos preços, considerando a correlação entre os dois temas.
26.	Manifesto-me de acordo com essas conclusões. De fato, os elementos reunidos evidenciam que a escolha dos livros foi feita com base em justificativas genéricas, sem exposição dos critérios aplicados, e que inexistem documentos comprobatórios de que efetivamente tenha ocorrido um processo de escolha fundamentado. Portanto, evidencia-se grave infração à norma legal contida no art. 26, parágrafo único, incisos II e III, da Lei 8.666/1993 e nos princípios já mencionados, principalmente ante os desdobramentos que serão aprofundados nas seções adiante.
IV - Comprovação da Exclusividade e os Limites da Exclusividade Concedida pelas Editoras à Distribuidora Contratada
  
27.	Relembre-se que, na proposta de fiscalização oriunda da Comissão solicitante, foi aventada a hipótese de que a empresa Florescer Editora e Distribuidora não detinha exclusividade na comercialização dos livros e que, portanto, não poderia ser contratada com suporte na inexigibilidade de licitação.
28.	A exclusividade concedida pelas editoras Escala Educacional e PAE à empresa Florescer Editora e Distribuidora de Livros Educacionais Ltda. encontra-se assim delimitada nas declarações fornecidas:	
          
	- pela editora Escala Educacional (fls. 47-peça 28) :
	" (...) a empresa Florescer Distribuidora de Livros (...) é o distribuidor exclusivo para a venda de livros didáticos e paradidáticos (...) no estado do Maranhão por 180 dias."
	- pela PAE Editora (fls. 50-peça 28) :
	" (...) a empresa Florescer Distribuidora de Livros (...) detém a exclusividade de comercialização no Município de Pinheiro Estado do Maranhão, para as obras listadas abaixo (...) ."
29.	Essas declarações levaram ao questionamento quanto à legalidade dos limites estabelecidos, já que se referiam a período restrito de tempo (6 meses) e a área bastante restrita (Município de Pinheiro) . Esse aspecto suscitou a possibilidade de manejo de concessões de exclusividade com limitação geográfica ou temporal apenas para atender a determinadas contratações públicas. Outro ponto de dúvida tratou da abrangência dessa exclusividade, se adstrita às distribuidoras ou extensível às livrarias.
30.	A fim de aclarar esses aspectos, determinei que fosse diligenciado às editoras solicitando informações sobre os instrumentos jurídicos que firmaram a exclusividade, os motivos das limitações temporal e geográfica estabelecidas, os instrumentos que disciplinam a abrangência da exclusividade e, caso a exclusividade não atinja as livrarias, o motivo do aparente desinteresse desses estabelecimentos em comercializarem os livros para o setor público.
31.	Como resposta, as editoras esclareceram:
	a) no caso da PAE Editora: a empresa informou que a exclusividade decorre de parceria comercial com a Florescer Editora e Distribuidora; que essa exclusividade abrange todos os municípios do Estado do Maranhão; que, para comercializar os referidos livros no Estado, as demais distribuidoras e livrarias devem recorrer à parceira; e, que a declaração foi redigida conforme solicitação da Florescer, que iria comercializar os livros no Município de Pinheiro;
	b) no caso da editora Escala Educacional: foi explanado que a exclusividade da Florescer Editora e Distribuidora foi estabelecida por meio de contrato firmado em 2011, contrato esse que hoje não está mais vigente; que a alusão ao prazo de 180 dias (na verdade, de um ano) referia-se à validade da declaração de exclusividade expedida pela Câmara Brasileira do Livro; e, que essa exclusividade se impunha também às livrarias.
32.	Ficou, assim, esclarecido que a exclusividade de venda de livros concedida pelas mencionadas editoras à Florescer Editora e Distribuidora abarcava a área do Estado do Maranhão, com prazo de duração subordinado à vigência do contrato celebrado entre as partes. 
33.	Em vista dessas informações, da apresentação dos certificados de exclusividade pela empresa Florescer e do fato de que a jurisprudência do TCU admite a exclusividade relativa, i. e. limitada a uma determinada área, a SecexEducação concluiu pela improcedência da alegação contida na proposta de fiscalização encaminhada pela Comissão solicitante. 
V - Avaliação da Adequação dos Preços Praticados
34.	Com referência aos preços praticados na contratação em tela, o exame inicialmente desenvolvido pela Sec-MA avalizou o posicionamento adotado pelo MPF, que defendeu sua adequação. Em consequência, a unidade técnica afastou as conclusões do MPE, que havia considerado haver indícios de sobrepreço na aquisição, no valor de R$ 566.600,00.
35.	Diante da existência de dois posicionamentos divergentes sobre os preços, entendi necessário que esta Corte conduzisse apurações próprias. Assim, determinei à SecexEducação que aprofundasse os exames.
36.	Segundo as conclusões da unidade técnica especializada, há indícios fortes de ocorrência de sobrepreço nos livros da Coleção "Conhecer e Crescer", constantes do Lote 1. Já quanto ao Lote 2 (coleção "Conhecendo o Meio Ambiente", da editora PAE) , não foram encontradas distorções quanto a esse aspecto específico.
37.	Conforme registrado no processo, a Prefeitura Municipal de Pinheiro adquiriu 10 mil livros da Coleção "Conhecer e Crescer - Educação Infantil" a R$ 125,00 em 2017. 
38.	Preliminarmente, a SecexEducação justificou a adoção de critérios conservadores no cálculo e expôs as seguintes considerações:
	a) a empresa Florescer vendeu exemplares da Coleção "Conhecer e Crescer", por R$ 95,00 a unidade, ao Município de Morros/MA no mesmo exercício de 2017 em contrato bem menos expressivo (R$ 101 mil contra R$ 1,8 milhão praticados em Pinheiro/MA) ; já no caso do Município de Governador Eugênio Barros, os exemplares custaram R$ 65,00, no ano de 2016, em contrato que totalizou apenas R$ 65,9 mil;
	b) a editora Escala Educacional informou, mediante contato telefônico, que as obras referentes à Coleção "Conhecer e Crescer" custariam R$ 95,00 (valor unitário) ;
	c) o valor unitário de R$ 89,00, conforme apontado em print de tela anexado à justificação encaminhada pela Comissão solicitante não poderia ser adotado por faltarem dados que indicassem a data e o site de onde foi extraído; não obstante, havia indícios de fidedignidade nesse valor dada a correspondência constatada em relação ao preço de outros livros constantes do mesmo print;
	d) o site Submarino apresentava o preço de R$ 80,90 para os livros e estes eram vendidos, com 30% de desconto, por R$ 56,63; porém não havia como garantir que esse valor representasse o preço praticado à época da contratação.
39.	Assim, a SecexEducação adotou o parâmetro de R$ 95,00, como o preço unitário máximo pelo qual a Distribuidora poderia contratar o fornecimento do material, sem se considerar os ganhos de escala decorrentes da quantidade de exemplares adquiridos. Consequentemente, calculou-se a ocorrência de sobrepreço no total de livros da Coleção "Conhecer e Crescer", equivalente a R$ 150 mil. Esse valor se constitui em débito, mas será considerado absorvido por outras constatações detalhadas nas seções seguintes desta proposta de deliberação.
40.	Esclareça-se que também constou do Lote 1 a obra "Livro de Anotações Turma do Nariz", cujos 5.000 exemplares foram adquiridos ao preço unitário de R$ 11,90. A editora Escala Educacional informou, por meio de contato telefônico, que esse livro era fornecido como brinde juntamente com a Coleção "Conhecer e Crescer", o que resultaria em sobrepreço no valor de R$ 59.500,00. Anote-se, porém, que essa informação não foi formalizada pela editora.
VI - Comprovação da Entrega/Distribuição dos Livros Adquiridos
41.	Na investigação conduzida pelo Ministério Público Federal, foi questionada a entrega dos livros. Os elementos fornecidos, que não se logrou obter na instrução do presente processo, levou o MPF a considerar sanada a questão.
42.	Apesar disso, esta Corte diligenciou à Prefeitura Municipal de Pinheiro para que fossem apresentados os comprovantes de entrega e distribuição. Na resposta encaminhada pela municipalidade, nada foi mencionado sobre o assunto.
43.	Conclui-se que não houve comprovação da entrega do material.
44.	Aprofundando os exames, a SecexEducação verificou que existiam indícios robustos de ocorrência de superfaturamento na compra, já que:
	a) no ano de 2017, o município tinha um total de 3.262 alunos matriculados na educação infantil, mas adquiriu 10.000 obras didáticas voltadas para essa faixa-etária, sendo 5.000 exemplares da Coleção "Conhecer e Crescer" e 5.000 exemplares do título denominado "Livro de Anotações Turma do Nariz" (Lote 1) , o que configurou um excesso de 53% dos livros adquiridos em relação ao número de alunos;
	b) as obras englobam todas as matérias, portanto cada aluno deveria receber 1 exemplar;
	c) o saldo não serviu para o exercício seguinte, vez que, em 2018, foram adquiridos 7.800 livros da Coleção  "Descobrir Aprender" junto à empresa IPDH, sendo que, nessa coleção, utilizam-se 2 livros por aluno ("Linguagens e Matemática" e "Natureza e Sociedade") , o que atenderia a 3.900 alunos, quantitativo mais próximo do obtido no censo escolar;
	d) no Lote 2, também houve discrepância entre o volume de livros adquiridos da empresa Florescer (14.330) e a quantidade de matrículas registradas no ensino fundamental em 2017 (1º ao 9º ano) , conforme censo escolar do Inep (12.442) , caracterizando-se em um excesso de 15%;
	e) não constou do processo de aquisição a justificativa para as quantidades de livros comprados. 
45.	Levando em conta as ocorrências de superfaturamento e de sobrepreço na parcela de livros correspondente à quantidade efetiva de alunos, a unidade técnica elaborou o quadro a seguir, que consta do item 117 do relatório transcrito anteriormente.
	Lote
 (a) 
	Coleção
 (b) 
	Livros
 (c) 
	Censo
 (d) 
	Excesso
 (e = c - d) 
	Valor unitário
 (f) 
	Débito
 (g = e * f) 

	1
	Conhecer e Crescer
	5.000
	3.262
	1.738
	R$ 125,00
	R$ 217.250,00

	1
	Livro de Anotações Turma do Nariz¹
	5.000
	3.262
	1.738
	R$ 11,90
	R$ 20.682,20

	2
	Conhecendo o Meio Ambiente
	14.330
	12.442
	1.888
	R$ 79,90
	R$ 150.851,20

	Subtotal por excesso de livros (ST1) 
	R$ 388.783,40

	Lote
 (a) 
	Coleção
 (b) 
	Censo
 (c) 
	Preço
 (d) 
	Referência
 (e) 
	Excesso
 (f = d - e) 
	Débito
 (g = c * f) 

	1
	Conhecer e Crescer
	3.262
	R$ 125,00
	R$ 95,00
	R$ 30,00
	R$ 97.860,00

	1
	Livro de Anotações Turma do Nariz¹
	3.262
	R$ 11,90
	R$ 0,00
	R$ 11,90
	R$ 38.817,80

	2
	Conhecendo o Meio Ambiente
	12.442
	R$ 79,90
	R$ 79,90
	R$ 0,00
	R$ 0,00

	Subtotal por superfaturamento (ST2) 
	R$ 136.677,80

	Prejuízo total (ST1 + ST2) 
	R$ 525.461,20

1 No caso do livro "Anotações Turma do Nariz", computou-se a totalidade dos itens adquiridos, dado que a necessidade de aquisição da obra não foi objeto dos estudos que justificaram a inexigibilidade, e que ela é fornecida gratuitamente pela Editora.
46.	A título de observação, veja-se que o valor calculado aproxima-se daquele apurado pelo Ministério Público Estadual.
47.	Todavia, a SecexEducação entendeu que o débito acima tabelado também deveria ser absorvido pelo valor decorrente da não comprovação da entrega e da distribuição do material, i.e. o total despendido na aquisição (R$ 1.829.467,00) .
48.	Como encaminhamento, foi proposto fazer-se a conversão em TCE e citar o Prefeito e o Secretário de Educação.
49.	Em vista dos elementos apresentados, acolho as proposições de conversão e de citação. Porém, entendo que devem ser citados os agentes públicos que atuaram na contratação, ou seja, o Secretário Municipal de Educação, o encarregado do Setor de Compras e o Secretário Municipal de Administração, Planejamento, Tributos e Finanças, consoante indicado no processo de inexigibilidade constante das peças 27/29 e no Decreto Municipal 05/2017 (delegação de competência-fls. 48/55-peça 29) , bem como a Florescer Distribuidora. Nesse contexto, deverá ser determinado à unidade técnica que complemente a descrição das respectivas condutas, o que será feito mediante comunicação de providência interna. 
VII - Repasses aos Agentes Públicos
50.	Os instrumentos de investigação utilizados por esta Corte não permitiram confirmar ou descartar o recebimento de vantagem indevida por parte do Prefeito ou de outros agentes públicos do Município de Pinheiro/MA, conforme indagado na justificação encaminhada à Comissão solicitante. 
VIII - Indícios de Fraude em Cotações de Preço
51.	Na pesquisa efetuada no site do TCE/MA com o objetivo de avaliar a adequação dos preços, a SecexEducação colheu indícios de fraude em cotações de preços relativas a licitações e contratações diretas envolvendo a empresa Florescer Editora e Distribuidora e outras empresas pertencentes ou vinculadas ao mesmo grupo econômico.
52. 	Entre 2015 e 2019, foi verificado que a empresa Florescer Editora e Distribuidora  (CNPJ 08.286.688/0001-20) firmou pelo menos setenta contratos com diversos municípios maranhenses, totalizando mais de R$ 24,6 milhões, na maior parte das vezes por meio de certames em que era a única concorrente ou por contratações diretas. Segundo descortinado pela pesquisa, outras empresas ligadas ao sócio da Florescer, Sr. Demerval Viana Pinheiro (CPF 178.353.563-68) , também firmaram contratos vultosos nesses municípios, nos seguintes volumes individuais, atingindo mais de R$ 43 milhões para o grupo (peça 85) [endnoteRef:2]: [2:  http://www.tce.ma.gov.br/conhecendo_municipio/selectFornecedor;jsessionid=TXQh1FMkkEg7E2moQo-XV8kSchdTmHlnS8ySZJoB.slave1 Consultado em 14/9/2019.] 
	a) Florescer Comércio e Suprimento LTDA. - ME (CNPJ 11.520.083/0001-66) : 27 contratos, no valor total de R$ 8,3 milhões; 
	b) DLF Comércio e Distribuidora EIRELI: 15 contratos, no valor total de R$ 7,9 milhões;
	c) T. G. Aranha Pinheiro (baixada) : no valor total de R$ 2,2 milhões.
53.	No caso da T. G. Aranha, o Sr. Demerval não integrava o quadro societário da empresa, mas a única sócia, a Sra. Tatiana Guterres Aranha, reside no mesmo endereço dele e é mãe de outros dois sócios de empresas do Grupo (Davi Aranha Pinheiro e Luiz Felipe Aranha Pinheiro) , bem como também é sócia de algumas empresas do Grupo Florescer, conforme comprovam as consultas à base da Receita Federal (peça 95) . 
54.	Ademais, o Sr. Rodrigo Otávio Guimarães, que era empregado da empresa Florescer registrado na RAIS, apresentou proposta comercial em nome da T. G. Aranha no Pregão Presencial 68/2016-CPL, realizado pela Prefeitura Municipal de Barra do Corda/MA (fls. 14 -peça 94) 
55.	Consoante apurado pela unidade técnica, há indícios da existência de um esquema de fraude em cotações para pesquisa de preços em licitações e elaboração de justificativa em contratações diretas, envolvendo a Florescer Editora e Distribuidora e mais seis outras empresas (Livraria Campos, Ruyter-Terra do Sol, Compasso das Letras, Elmo Nascimento-Personal Plast-LC Franca-Papelaria J&J e PC Ferreira-Peclafe) . Nas contratações diretas da empresa Florescer Editora e Distribuidora, as demais empresas eram consultadas e sempre apresentavam preços superiores. Nos pregões presenciais, apenas a Florescer Editora e Distribuidora comparecia ao certame, apesar de as outras empresas terem cotado preços na fase de pesquisa. A tabela contida no item 79 do relatório demonstra tal ocorrência em 23 cotações de preços realizadas por diversos municípios no período de 2015 a 2019. Os documentos utilizados na elaboração da tabela encontram-se nas peças 86 e 87.
56.	Observe-se também que, embora a empresa Ruyter (Terra do Sol) fosse representante da editora Escala Educacional no Estado do Ceará (segundo apurado pela Secex) e, teoricamente, estivesse impedida de atuar no Estado do Maranhão, a empresa forneceu cotação de preços da Coleção "Conhecer e Crescer" em diversos casos constantes da tabela do item 79 do relatório, sempre superiores aos praticados pela Florescer Editora e Distribuidora em contratações (ver, por exemplo, fls. 13, 52, 96-peça 86) .
57.	Há indícios de que esse esquema também beneficiava as outras empresas, podendo ser bem mais abrangente. Constam da peça 92 documentos que demonstram a operação da mesma sistemática, agora em favor da empresa Compasso das Letras, e contando com o auxílio das empresas do Grupo Florescer (Florescer, T. G. Aranha e DLF) .  
58.	Considerando que as diversas contratações envolvem fontes de recursos de diferentes esferas de governo, a unidade técnica entendeu que caberia dar conhecimento dos fatos à Procuradoria da República no Estado do Maranhão, à Controladoria Geral da União no Estado do Maranhão, ao Ministério Público do Estado do Maranhão e ao Tribunal de Contas do Estado do Maranhão para as providências cabíveis.
59.	Manifesto-me de acordo com a proposta, mas penso que este Tribunal também deva examinar a possibilidade de desenvolver ações conjuntas com esses órgãos a fim de otimizar esforços e compartilhar informações. Nesse contexto, considero necessário determinar à Segecex que formule planejamento de ação de controle voltada para acompanhar eventuais providências adotadas pelos referidos órgãos, considerando, inclusive, a proposta de promoção de ações conjuntas e integradas. Tal orientação será consignada nos termos do art. 8º da Resolução-TCU 315/2020.  
IX - Considerações sobre a Aquisição de Livros Didáticos por Inexigibilidade de Licitação com Base em Exclusividade Relativa
60.	Conquanto não se tenha apurado a ocorrência de irregularidade do ponto de vista formal na atribuição de exclusividade à Florescer Editora e Distribuidora para comercializar os livros, a questão comporta algumas reflexões de cunho mais abrangente.
61.	Assiste razão às unidades técnicas instrutivas ao afirmarem que a jurisprudência desta Corte tem acolhido a possibilidade de aquisição de livros didáticos com fundamento em inexigibilidade relativa de licitação, i.e. restrita a determinada área geográfica, entre outras possibilidades. Como exemplo, cabe citar os seguintes trechos extraídos de julgados precedentes:
- Acórdão 6803/2010-TCU-Segunda Câmara - relatório acolhido no voto:
"5.3.1 (...) De fato, a sistemática da regionalização do mercado de livros é uma realidade em nosso país. Isso é confirmado não só pelas razões de justificativa dos responsáveis, como também pela própria Câmara Brasileira do Livro - CBL, entidade de âmbito nacional, fundada em 20 de setembro de 1946, que tem como objetivo defender e difundir o livro. Em contato telefônico com o setor responsável da CBL, nos foi informado que, de fato, não é possível, ante o respeito aos acordos comerciais firmados entre editoras e distribuidores que, mesmo numa concorrência de grande vulto, um distribuidor venha a invadir a área de outro; o que, na prática, inviabiliza a competição.
5.3.2. Ademais, a própria jurisprudência do TCU já reconheceu que a exclusividade relativa é fundamento para a inexigibilidade de licitação conforme trecho do Acórdão 95/2007-TCU-Plenário: 
	'Em relação ao direcionamento da compra às contratadas, vê-se que esse decorreu do fato de essas serem as representantes exclusivas (temporárias) instituídas pelos laboratórios. Forçoso admitir que a decisão de conceder exclusividade às contratadas era privativa dos laboratórios, refugindo à apreciação do TCU (...) .
	Assim, (...) não parece seguro afirmar que, no caso específico tratado nestes autos, tenham sido indevidas as adoções das inexigibilidades dos certames. A uma, porque as empresas [omissis] de fato detinham a exclusividade na representação dos laboratórios, ainda que limitada, isto é, pelo menos em relação aos certames discutidos nos autos. A duas, porque se tratavam de medicamentos que somente poderiam ser ofertados por único fornecedor (lembrando que os laboratórios são fabricantes e distribuidores exclusivos no território nacional dos medicamentos adquiridos) .'" [Grifo acrescido.]
	
	- Acórdão 3290/2011-TCU-Plenário (relator Ministro José Jorge) - voto:
	"7. De modo geral, esta Casa tem admitido a aquisição direta de livros, por inexigibilidade de licitação, quando feita diretamente às editoras, por essas possuírem contratos de exclusividade, com os autores, para a editoração e a comercialização das obras (Decisão nº 1.500/2002-P, Acórdão nº 1.299/2003-1ªC, Acórdão nº 1.889/2007-P, Acórdão nº 835/2009-P, Acórdão nº 6.803/2010-2ªC e Acórdão nº 950/2011-P) ; ou quando reconhecida a condição de comerciante exclusivo de uma empresa  (distribuidora ou livraria) , outorgada pela editora (Acórdão 320/2005-1ªC) . Tal posicionamento decorre, essencialmente, da ausência de viabilidade de competição, pela impossibilidade de confrontar ofertas."
62.	Embora se deva admitir que o juízo acerca dos acordos comerciais estabelecidos entre editoras, distribuidoras e livrarias se situe na esfera de competência do Conselho Administrativo de Defesa Econômica, não se pode deixar de notar que esses acordos têm significativo potencial de acarretar prejuízos ao erário. Ou seja, esses arranjos criam uma inviabilidade de competição "artificial", que pode resultar ou no engessamento, ou na elevação dos preços praticados nas aquisições de livros efetuadas pela Administração Pública.
63.	Quando somada a processos de escolha do fornecedor não precedidos da realização de estudos que estabeleçam critérios técnicos e econômicos para seleção do material a ser adquirido, essa situação eleva ainda mais o risco de direcionamento das compras, de corrupção dos agentes públicos envolvidos ou de realização de aquisições desvinculadas das efetivas necessidades pedagógicas. Em suma, só para dar ainda mais clareza ao que se diz, a escolha de livro didático não-fundamentada feita pela Administração Pública pode ser induzida por empresas distribuidoras mal-intencionadas que detém a exclusividade da revenda regional do livro, levando à aquisição por inexigibilidade de licitação a preços superfaturados, com o eventual excesso de valores sendo apropriado de forma ilícita pelas partes. Além do prejuízo financeiro aos cofres públicos, não se pode desprezar o prejuízo educacional, tão ou mais relevante, uma vez que sem a escolha fundamentada e justificada o livro pode ser de baixa qualidade prejudicando os alunos.
64.	O caso tratado neste processo evidencia de forma contundente a materialização desses riscos ante a detecção de fortes indícios de sobrepreço, superfaturamento e direcionamento de licitações ou contratações diretas.
65.	Por suas graves consequências ao erário e à educação, há que se buscar com esmero uma solução que permita prevenir a ocorrência de tais irregularidades.
66.	Na fase de prospecção de informações, foi solicitado o pronunciamento do Ministério da Educação sobre esse panorama, o que se coaduna, em espírito, com o propósito de construção participativa de deliberações expresso na Resolução-TCU 315/2020. No entanto, a Pasta não apresentou considerações específicas a respeito do assunto.
67.	De sua vez, a SecexEducação admitiu a existência do problema, mas entendeu que descabe determinar ao Ministério da Educação e/ou ao FNDE que criem regras adicionais para regular a opção dos gestores estaduais e municipais por adquirir obras com a utilização de recursos do Fundeb. Segundo a Secretaria, esse parecer deriva do caráter subsidiário da fiscalização exercida pelo TCU no Fundeb, da inadequação de se disciplinar uma categoria específica dos gastos passíveis de serem realizados com os respectivos recursos e do fato de que a instância federal já disponibiliza um mecanismo estruturado de aquisição de livros por meio do PNLD.
68.	Penso que, realmente, não se afigura o momento adequado para fazer determinação específica envolvendo os recursos do Fundeb. Como se sabe, recentemente foi aprovada a Proposta de Emenda Constitucional do Fundeb e, a seguir, será necessário realizar a devida regulamentação. 
69.	No entanto, o Tribunal não pode deixar de adotar providências que induzam à mitigação dos riscos acima apontados, até porque esta fase de reformulação de mecanismos do referido fundo também pode se constituir em oportunidade ímpar para implementar melhorias, inclusive neste ponto específico.
70.	Além disso, não se pode descartar a possibilidade de que a aquisição de livros educacionais possa futuramente vir a se constituir no objeto de outros programas ou transferências voluntárias a serem executados pelo Ministério da Educação.
71.	Por outro lado, há que se reconhecer que a busca pela solução do problema descortinado reveste-se de complexidade. Esse processo de busca demanda não somente a aplicação de conhecimentos jurídicos e técnicos dos mecanismos de aquisição de livros didáticos, mas também visão sistêmica da área de educação. Também deve ser considerado que não há como se alcançar essa solução com a adoção de medidas imediatas, limitadas e pontuais. 
72.	Assim, nos termos do art. 7º, § 3º, da Resolução 315/2020, cabe determinar ao Ministério da Educação e ao FNDE que elaborem estudos técnicos voltados para formular mecanismos a serem adotados nas aquisições de livros didáticos realizadas por Estados e Municípios com recursos federais, a fim de mitigar os riscos de elevação ou engessamento de preços, de direcionamento a determinados títulos/coleções e fornecedores, bem como de aquisições desvinculadas das efetivas necessidades pedagógicas, ante a exclusividade de comercialização, inclusive relativa, atribuída pelas editoras a determinadas distribuidoras e livrarias.  Não tenho dúvida de que o Ministério da Educação se empenhará na solução do caso.
73.	Com essas observações, entendo que esta solicitação do Congresso Nacional pode ser considerada integralmente atendida, cabendo enviar as conclusões obtidas à Comissão de Fiscalização Financeira e Controle da Câmara dos Deputados.
Ante o exposto, manifesto-me por que o Tribunal aprove o acórdão que ora submeto à deliberação deste Colegiado.
TCU, Sala das Sessões Ministro Luciano Brandão Alves de Souza, em 14 de outubro de 2020.
AUGUSTO SHERMAN CAVALCANTI 
Relator